ACORDAO-COMPLETO-2440433

ACÓRDÃO 3152/2020 ATA 45/2020 - PLENÁRIO

VISTOS, relatados e discutidos estes autos que cuidam de Representação, com pedido de medida cautelar, formulada pela Skill Engenharia Ltda., líder do Consórcio Skill/Ecoplan, e pela Ecoplan Engenharia Ltda., com fundamento no art. 113, § 1.º, da Lei n.º 8.666/1993, em razão de supostas irregularidades ocorridas no processo licitatório RDC Eletrônico n.º 202/2018-00, promovido pela Superintendência do DNIT no estado de Mato Grosso (SRDNIT/MT) , destinado à contratação de empresa especializada em serviços de consultoria para o Gerenciamento Executivo e Execução Parcial do Programa de Apoio à Terra Indígena Urubu Branco - PAINDIO, referente às obras de pavimentação da BR-158/MT.
ACORDAM os Ministros do Tribunal de Contas da União, reunidos em Sessão Plenária, diante das razões expostas pelo Relator, em:
9.1. com base no art. 113, § 1º, da Lei 8.666/1993, c/c os arts. 235 e 237, inciso VII, do Regimento Interno deste Tribunal, e no art. 103, § 1º, da ResoluçãoTCU 259/2014, conhecer da Representação para, no mérito, considerá-la improcedente;
9.2. indeferir o pedido de concessão de medida cautelar, inaudita altera pars, formulado pelas representantes, Skill Engenharia Ltda. (CNPJ 06.245.457/0001-42) e Ecoplan Engenharia Ltda. (CNPJ 92.930.643/0001-52) , tendo em vista a inexistência dos pressupostos necessários para adoção da referida medida;
9.3. com fulcro no art. 146, § 1.º, do Regimento Interno/TCU deferir o pedido das representantes para serem consideradas como parte interessada, com autorização de obtenção de vista e cópia das peças dos autos;
9.4. enviar cópia do presente Acórdão para o Departamento Nacional de Infraestrutura de Transportes (DNIT) , para a Superintendência do Departamento Nacional de Infraestrutura de Transportes no estado de Mato Grosso (SRDNIT/MT) e para o representante das empresas Skill Engenharia Ltda. e Ecoplan Engenharia Ltda., informando que a presente deliberação, acompanhada do Relatório e do Voto que a fundamenta, está disponível para a consulta no endereço www.tcu.gov.br/acordaos, além de esclarecer que, caso requerido, o TCU poderá fornecer sem custos as correspondentes cópias, de forma impressa;
9.5. arquivar os presentes autos, nos termos do art. 237, parágrafo único, c/c o art. 250, inciso I, do Regimento Interno/TCU.

Representação sobre supostas irregularidades ocorridas em processo licitatório destinado à contratação de empresa especializada em serviços de consultoria para o Gerenciamento Executivo e Execução Parcial do Programa de Apoio à Terra Indígena Urubu Branco  PAINDIO, referente às obras de pavimentação da BR-158/MT.

Departamento Nacional de Infraestrutura de Transportes.

3. Interessados/Responsáveis: não há.

13.1. Ministros presentes: José Mucio Monteiro (Presidente), Walton Alencar Rodrigues, Benjamin Zymler, Augusto Nardes, Aroldo Cedraz, Raimundo Carreiro (Relator), Ana Arraes, Bruno Dantas e Vital do Rêgo.
13.2. Ministros-Substitutos presentes: Augusto Sherman Cavalcanti, Marcos Bemquerer Costa, André Luís de Carvalho e Weder de Oliveira.

ACORDAO-COMPLETO-2487326

Acórdão 1759/2022 - Plenário

ACORDAO-COMPLETO-2563923

Acórdão 2628/2022 - Plenário

ACORDAO-COMPLETO-2555005

Acórdão 2174/2022 - Plenário

RAIMUNDO CARREIRO

Transcrevo a seguir, nos termos do art. 1º, § 3º, inciso I, da Lei nº 8.443/92, a instrução lavrada no âmbito da Secretaria de Fiscalização de Infraestrutura Rodoviária e de Aviação Civil (peça 27) , cujas conclusões contaram com a anuência do titular daquela unidade técnica (peça 28) , bem como do Ministério Público junto ao Tribunal, representado pela Procuradora-Geral Cristina Machado da Costa e Silva (peça 32) .
"INTRODUÇÃO
Cuidam os autos de representação, com pedido de medida cautelar, formulada pela Skill Engenharia Ltda., líder do Consórcio Skill/Ecoplan, e Ecoplan Engenharia Ltda., em razão de supostas irregularidades ocorridas no processo licitatório RDC Eletrônico 202/201800, destinado à contratação de empresa especializada em serviços de consultoria para o Gerenciamento Executivo e Execução Parcial do Programa de Apoio à Terra Indígena Urubu Branco - PAINDIO, referente às obras de pavimentação da BR-158/MT. 
HISTÓRICO
Consta da peça inicial da representação que as licitantes Skill Engenharia Ltda. e Ecoplan Engenharia Ltda., por meio do Consórcio Skill/Ecoplan, concorreram no RDC Eletrônico 202/2018, promovido pela Superintendência do DNIT no estado de Mato Grosso (SRDNIT/MT) , sendo declaradas vencedoras, com a proposta ofertada de R$ 7.650.000,00 e com posterior adjudicação do objeto (peça 1, p. 2) . 
Inconformada com o resultado, a empresa MRS Estudos Ambientais Ltda., segunda colocada no certame, interpôs recurso, contendo os seguintes argumentos (peça 1, p. 2) :
 o consórcio Skill/Ecoplan teria descumprido os itens 8.2 e 8.3 do Edital RDC 202/2018, vez que seria vedada a participação do projetista na licitação, ainda que indiretamente;
 o consórcio Skill/Ecoplan não poderia fazer uso do art. 36, § 3º, da Lei 12.462/2011 ou do art. 9º, § 1º, da Lei 8.666/1993, vez que a licitação envolveria a execução de parte do PBAI;
 o TCU teria se manifestado "sobre a impossibilidade de haver elaboração de plano básico ambiental (PBA) e a execução dos serviços nele previstos por uma mesma empresa contratada em procedimentos licitatórios distintos", além do que, o PBA seria equiparável a projeto básico e executivo, em clara menção ao Acórdão 168/2017-TCU-Plenário.
Em desfecho, as representantes informam que a SRDNIT/MT proferiu o Despacho Decisório 344/2019, no sentido de acolher o recurso da empresa MRS Estudos Ambientais Ltda. e reformou a decisão anteriormente proferida, a qual havia declarado vencedor o consórcio Skill/Ecoplan, declarandoo inabilitado, sob fundamentação de que, após análise mais detida, em sede recursal, havia verificado que a empresa Ecoplan Engenharia Ltda. estaria impedida de participar, dada a vedação estabelecida nos itens 8.2 e 8.3 do edital, bem como no art. 36, § 3º, da Lei 12.462/2011.
Acrescentam, ainda, que em uma segunda fase recursal, as razões de recurso interpostas pelo licitante MRS Estudos Ambientais Ltda. foram conhecidas e, no mérito, dado o provimento ao recurso, sendo a recorrente considerada habilitada e declarada vencedora do certame. Por fim, noticiam que a decisão foi mantida pelo Diretor-Geral do DNIT.
Diante desses fatos, as representantes postulam os seguintes pedidos a esta Corte de Contas (peça 1, p. 51) : 
receba e dê andamento à presente representação, uma vez presentes a legitimidade ativa e os requisitos de admissibilidade estatuídos no artigo 113, § 1º, da Lei 8.666/1993 e no Regimento Interno do TCU, reconhecendo as representantes como parte interessada e concedendo-lhes integral e contínuo acesso ao presente processo; 
uma vez provada a presença dos requisitos do periculum in mora e do fumus boni juris, seja deferida medida cautelar inaudita altera pars, com fundamento no artigo 276 do Regimento Interno/TCU, para determinar à Superintendência do DNIT no Estado de Mato Grosso que suspenda os efeitos da inabilitação do Consórcio Skill/Ecoplan, dando prosseguimento ao certame, e permitindo que possa ser assinado e executado o contrato com as representantes, até decisão definitiva de mérito; 
alternativamente, caso não seja esse o entendimento, que seja determinada, cautelarmente e sem oitiva das demais partes, a suspensão da licitação RDC Eletrônico 202/2018 no estado em que se encontre, ou, caso assinado o contrato, que suspenda sua execução, até decisão definitiva de mérito; 
a oitiva dos integrantes do polo passivo, a serem definidos pelo Exmo. Sr. Ministro Relator; 
no mérito, determinar à Superintendência do DNIT no Estado de Mato Grosso e à Diretoria-Geral do DNIT que tornem sem efeito a inabilitação do consórcio Skill/Ecoplan Engenharia Ltda., determinando o prosseguimento da licitação, com a consequente adjudicação em definitivo do objeto do RDC Eletrônico 202/2018 às referidas empresas, por terem apresentado proposta de menor preço.	
EXAME DE ADMISSIBILIDADE
Inicialmente, deve-se registrar que a representação preenche os requisitos de admissibilidade constantes no art. 235 do Regimento Interno do TCU, haja vista a matéria ser de competência do Tribunal, referir-se a responsável sujeito a sua jurisdição, estar redigida em linguagem clara e objetiva, conter nome legível, qualificação e endereço do representante, bem como encontrar-se acompanhada do indício concernente à irregularidade.
Além disso, a Skill Engenharia Ltda., líder do Consórcio Skill/Ecoplan, e Ecoplan Engenharia Ltda. possuem legitimidade para representar ao Tribunal, consoante disposto no artigo 113, § 1º, da Lei 8.666/1993, c/c o art. 237, inciso VII, do Regimento Interno/TCU, haja vista serem licitantes do certame RDC Eletrônico, Edital 202/2018, realizado pelo DNIT.
Ainda, conforme dispõe o art. 103, § 1º, in fine, da Resolução TCU 259/2014, verifica-se a existência do interesse público no trato da suposta irregularidade, pois caso se comprove que houve inabilitação indevida do consórcio inicialmente declarado vencedor do certame RDC Eletrônico 202/2018, haveria uma economia de R$ 999.000,00, dado que a proposta do consórcio Skill/Ecoplan foi de R$ 7.650.000,00, enquanto que a proposta da segunda colocada, MRS Estudos Ambientais Ltda., atualmente declarada vencedora, foi de R$ 8.649.000,00, que representa uma economia de 13,5% para a Administração Pública.  
Dessa forma, a representação poderá ser apurada, para fins de comprovar a sua procedência, nos termos do art. 234, § 2º, segunda parte, do Regimento Interno do TCU, aplicável às representações de acordo com o parágrafo único do art. 237 do mesmo RI/TCU.
EXAME TÉCNICO
Conforme relatado no início desta instrução, os argumentos que suscitaram a inabilitação do Consórcio Skill/Ecoplan, apresentados pela segunda colocada no certame, MRS Estudos Ambientais Ltda., em sede de recurso, foram:
o consórcio teria descumprido os itens 8.2 e 8.3 do Edital do RDC 202/2018, vez que seria vedada a participação do projetista na licitação, ainda que indiretamente; 
o consórcio não poderia fazer uso do art. 36, § 3º, da Lei 12.462/2011 ou do art. 9º, § 1º, da Lei 8.666/1993, vez que a licitação envolveria a execução de parte do Plano Básico Ambiental Indígena; 
o TCU teria se manifestado "sobre a impossibilidade de haver elaboração de plano básico ambiental (PBA) e a execução dos serviços nele previstos por uma mesma empresa contratada em procedimentos licitatórios distintos", além do que o PBA seria equiparável a projeto básico e executivo, em clara menção ao Acórdão 168/2017-TCU-Plenário.
Considerando os argumentos que inabilitaram o Consórcio Skill/Ecoplan, serão apresentadas as respectivas contestações trazidas pelas representantes, Skill Engenharia Ltda. e Ecoplan Engenharia Ltda., para cada um desses pontos, na peça inicial, bem como análises sobre tais itens.
a) O consórcio teria descumprido os itens 8.2 e 8.3 do Edital do RDC 202/2018, vez que seria vedada a participação do projetista na licitação, ainda que indiretamente; 
As representantes afirmam que tal alegação não seria verdade, pois tal vedação não constaria dos itens 8.2 e 8.3, indicados. No caso do item 8.2, haveria a proibição de participação direta ou indiretamente na licitação, mas que não contemplaria a hipótese aludida pela MRS Estudos Ambientais Ltda., visto que esta seria incompatível com o próprio objeto da licitação.
Análise
De fato, examinando o Edital 202/2018, constata-se que o conteúdo impeditivo presente nos itens 8.2 e 8.3 não guarda relação com a condição restritiva de participação da mesma empresa, que é autora de Plano Básico Ambiental e da execução do objeto do certame em tela. 
Em verdade, os itens 8.2 e 8.3 dizem respeito a vedações distintas, conforme transcritos a seguir:
8.2. Não poderá participar direta ou indiretamente desta licitação: 
8.2.1. Empresa declarada inidônea por órgão ou entidade da Administração Pública direta ou indireta, federal, estadual, municipal ou do Distrito Federal; 
8.2.2. Empresa suspensa de participar de licitação e impedida de contratar com o DNIT, durante o prazo da sanção aplicada; 
8.2.3. Empresa impedida de licitar e contratar com a União, durante o prazo da sanção aplicada; 
8.2.4. Sociedade estrangeira não autorizada a funcionar no País; 
8.2.5. Empresa que se encontre em processo de dissolução, recuperação judicial, recuperação extrajudicial, falência, concordata, fusão, cisão ou incorporação; 
8.2.5.1. Só será permitida a participação de empresas em recuperação judicial e extrajudicial se comprovada, respectivamente, a aprovação ou a homologação do plano de recuperação pelo juízo competente e apresentada certidão emitida pelo juízo da recuperação, que ateste a aptidão econômica e financeira para o certame. 
8.2.6. Empresa cujo estatuto ou contrato social não inclua o objeto deste Edital; 
8.2.7. Empresa submissa a concurso de credores; 
8.2.8. Servidor público ou ocupante de cargo em comissão do DNIT ou responsável pela licitação ou empregado contratado por esta Autarquia. 
8.2.9. Sociedade empresária constituída com o mesmo objeto e por qualquer um dos sócios e/ou administradores de empresas declaradas inidôneas, após a aplicação dessa sanção e no prazo de sua vigência, nos termos do art. 43 da Lei nº 8.443/1992, observando o contraditório e a ampla defesa a todos os interessados. 
8.3. Considera-se participação indireta a existência de qualquer vínculo de natureza técnica, comercial, econômica, financeira ou trabalhista entre o autor do projeto, pessoa física ou jurídica, e o licitante ou responsável pelos serviços, fornecimento e obras, incluindo-se os fornecimentos de bens e serviços a estes necessários; 
Em que pese tal lacuna, há que se comentar que, apesar de o edital ser lei para a respectiva licitação, dado o princípio da vinculação ao instrumento convocatório, há que se lembrar que esse instrumento retira da lei o seu fundamento de validade e, portanto, não pode contrariá-la, sob pena de atentar contra o princípio da legalidade, conforme disposto no art. 44 da Lei 8.666/1993: "No julgamento das propostas, a Comissão levará em consideração os critérios objetivos definidos no Edital ou convite, os quais não devem contrariar as normas e princípios estabelecidos por essa Lei". (Grifo nosso) 
Por esse motivo, entende-se que a ausência da previsão explicita de vedação, em tela, no Edital 202/2018, não tem o condão de alterar a aplicação da Lei 8666/1993 e impedir a inabilitação do consórcio.
b) O consórcio não poderia fazer uso do art. 36, § 3º, da Lei 12.462/2011 ou do art. 9º, § 1º, da Lei 8.666/1993, vez que a licitação envolveria a execução de parte do Plano Básico Ambiental Indígena (PBAI) 
Quanto ao item "b", em que o consórcio Skill/Ecoplan não poderia fazer uso do art. 36, § 3º, da Lei 12.462/2011 (RDC) ou do art. 9º, § 1º, da Lei 8.666/1993, vez que a licitação envolveria a execução de parte do PBAI, as representantes defendem que tal argumentação não seria verídica, visto que a vedação contida nos incisos I e II do art. 9º da Lei 8.666/1993 não se aplicaria à situação da consorciada Ecoplan Engenharia Ltda., declarada inabilitada, consoante decidido nos Acórdão 3156/2012-TCU-Plenário, relator Raimundo Carreiro, e 3053/2016-TCU-Plenário, relator  Benjamin Zymler. 
Ademais, acrescentam que a chamada execução de alguns programas e subprogramas do PBAI se tratavam, em realidade, de atividades de gerenciamento, supervisão e fiscalização realizadas por consultor ou técnico a serviço da Administração, porquanto apenas parte de cada programa teria sido licitada, tal como decidido pelo Acórdão 590/2017-TCU-Plenário.
Análise
No  que tange a essa contestação, importante esclarecer que os artigos 36, incisos I e II e § 3º, da Lei 12.462/2011 (RDC) e o art. 9º, incisos I e II e § 1º, da Lei 8.666/1993, disciplinam matérias semelhantes, diferindo essencialmente quanto ao regramento legal que rege as licitações, quais sejam: Regime Diferenciado de Contratações (RDC) e Lei Geral de Licitações e Contratos, respectivamente. Os textos são semelhantes, conforme transcritos a seguir.
	Regime Diferenciado de Contratações (RDC) - Lei 12.462/2011
Art. 36 É vedada a participação direta ou indireta nas licitações de que trata esta Lei:
I - da pessoa física ou jurídica que elaborar o projeto básico ou executivo correspondente;
II - da pessoa jurídica que participar de consórcio responsável pela elaboração do projeto básico ou executivo correspondente;
 (...) 
§3º É permitida a participação das pessoas físicas ou jurídicas de que tratam os incisos II e III do caput deste artigo em licitação ou na execução do contrato, como consultor ou técnico, nas funções de fiscalização, supervisão ou gerenciamento, exclusivamente a serviços do órgão ou entidade pública interessados.
Lei Geral de Licitações e Contratos - Lei 8666/1993
Art. 9º  Não poderá participar, direta ou indiretamente, da licitação ou da execução de obra ou serviço e do fornecimento de bens a eles necessários:
I - o autor do projeto, básico ou executivo, pessoa física ou jurídica;
II - empresa, isoladamente ou em consórcio, responsável pela elaboração do projeto básico ou executivo ou da qual o autor do projeto seja dirigente, gerente, acionista ou detentor de mais de 5% (cinco por cento) do capital com direito a voto ou controlador, responsável técnico ou subcontratado;
III - servidor ou dirigente de órgão ou entidade contratante ou responsável pela licitação.
§ 1º  É permitida a participação do autor do projeto ou da empresa a que se refere o inciso II deste artigo, na licitação de obra ou serviço, ou na execução, como consultor ou técnico, nas funções de fiscalização, supervisão ou gerenciamento, exclusivamente a serviço da Administração interessada (grifos nossos) .
Além disso, nessa licitação o plano básico ambiental (PBA) , corresponde ao plano básico ambiental indígena (PBAI) 
De acordo com os dispositivos citados, a Ecoplan Engenharia Ltda., por meio do Consórcio Skill/Ecoplan, estaria impedida de participar da presente licitação, já que o objeto do Edital do RDC eletrônico 202/2018 prevê, dentre outras, ações de execução parcial do PBAI que havia sido elaborado pela Ecoplan. Assim, as ações existentes no Termo de Referência do referido edital não abrangem apenas atividades de fiscalização, supervisão ou gerenciamento do PBAI, mas também a sua execução parcial (peças 5, p. 40-45, peça 6) .
Inclusive, esse foi o entendimento do Despacho Decisório 344/2019/SELICMT/SREMT, decorrente da Decisão de Recurso AdministrativoAutoridade Superior, que apreciou recurso administrativo, em sede de segunda fase recursal, cuja recorrente, conforme já informado, foi a licitante MRS Estudos Ambientais Ltda., a seguir transcrito (peça 7, p. 2-4) .
 (...) a empresa ECOPLAN ENGENHARIA LTDA, que, comprovadamente figurou como projetista do Plano Básico Ambiental, de fato não pode se utilizar da exceção trazida pelo § 3º do Art. 36 da Lei nº 12.462/2011, para participar do certame relativo à etapa de execução dos programas ambientais, ainda que, como gerenciadora, haja vista a vedação estabelecida no caput do referido artigo, bem como de seu inciso I, II ou III: (grifo nosso) 
 (...)	
No caso presente, importa considerar então, que o objeto da presente contratação contém tríplice divisão de escopo, conforme pormenorizado nos itens 1.1 e 3.1 do termo de referência anexo ao Edital:
"1.1. O objeto da presente licitação é a Contratação de empresa especializada em serviços de Consultoria para o Gerenciamento Executivo e Execução Parcial do Programa de Apoio à Terra Indígena Urubu Branco - PAINDIO, referente as obras de pavimentação da BR-158/MT.
 (...) 
3.1 DESCRIÇÃO DOS SERVIÇOS
3.1.1. PROGRAMA DE GERENCIAMENTO EXECUTIVO DO PBAI (gerenciamento) ;
3.1.2. SUBPROGRAMA DE FORTALECIMENTO DAS ORGANIZAÇÕES INDÍGENAS (execução direta) ;
3.1.3. SUBPROGRAMA DE EDUCAÇÃO AMBIENTAL E COMUNICAÇÃO SOCIAL (execução direta) ;
3.1.4. SUBPROGRAMA DE PROMOÇÃO DA SAÚDE INDÍGENA (gerenciamento/ execução direta) ;
3.1.5. SUBPROGRAMA DE APOIO À PROTEÇÃO E FISCALIZAÇÃO À TERRA INDÍGENA URUBU BRANCO (gerenciamento e supervisão) ;
3.1.6 SUBPROGRAMA DE FORTALECIMENTO CULTURAL E ALTERNATIVAS ECONÔMICAS SUSTENTÁVEIS NA TI URUBU-BRANCO (gerenciamento, supervisão e execução direta) ;
3.1.7. SUBPROGRAMA DE RECUPERAÇÃO DE ÁREAS DEGRADADAS NA TI URUBU-BRANCO (gerenciamento e supervisão) ;
3.1.8 SUBPROGRAMA DE GESTÃO INTEGRADA DE RESÍDUOS SÓLIDOS (gerenciamento/execução direta) ;"
 (...) 
A participação da empresa ECOPLAN ENGENHARIA LTDA na fase de elaboração do Plano Básico Ambiental originário do termo de Referência do Edital 202/2018 conferiu  informações privilegiadas ao Consórcio SKILL/ECOPLAN, ferindo a isonomia desta licitante em relação aos demais participantes do certame, em afronta ao que determinou o Acórdão 168/2017-TCU-Plenário, integrante do TC Processo 031.620/2012-4, que determinou ao DNIT que:
9.5. dar ciência: 9.5.1. ao DNIT/Sede e à Secretaria de Infraestrutura e Logística do Estado de Mato Grosso - Sinfra/MT, com fundamento nos itens 1 e 2 do Anexo à Portaria Segecex 13/2011, que a elaboração do plano básico ambiental (PBA) e a execução dos serviços nele previstos, por uma mesma empresa contratada em procedimentos licitatórios distintos, tal como ocorrido no âmbito do Contrato 3/2009 /00/00-ASJU, firmado entre a Sinfra-MT e a [empresa] - contraria o disposto no art. 9º, inciso II, da Lei 8.666/1993.
Diante desses fatos, realizou-se um exame nos programas e subprogramas existentes no Edital RDC eletrônico 202/2018, avaliando se as respectivas atividades ali contempladas tratariam apenas de serviços relacionados à fiscalização, supervisão ou gerenciamento. Todavia, constatou-se que há diversas ações de execução presentes no escopo do edital, dado que, inclusive, há previsão de profissionais especializados para a execução de algumas dessas atividades, como o tradutor e o educador ambiental (peças 5, p. 40-45 e 96) . 
Assim, nesse contexto, entende-se que resta comprovada que a empresa autora do PBAI, Ecoplan, por meio  do Consórcio Skill/Ecoplan, não poderia ter participado da referida licitação, pois acarretaria na execução parcial do PBAI, não podendo ser socorrida pela exceção prevista nos art. 36, § 3º, da Lei 12.462/2011 (RDC) , ou do art. 9º da Lei 8.666/1993.
O amparo defendido pelo Acórdão 3156/2012-TCU-Plenário, também não pode ser aplicado, dado que a situação ali discutida, no que tange à legalidade da participação da Ecoplan Engenharia Ltda. no certame correspondente, é diversa.
Diferentemente do que alegam as representantes, quando declaram que no referido acórdão restou reconhecida a legalidade da participação do autor do projeto básico ou executivo, porquanto aquela licitação, tal como esta, teria como escopo o gerenciamento, a supervisão e a fiscalização dos programas e subprogramas ambientais, não procede. 
Naquele caso, a empresa licitante foi autora do projeto executivo de obra de engenharia para a qual estavam sendo contratados serviços exclusivos de supervisão. Portanto, a possibilidade de que a autora do projeto viesse a executar o objeto previsto no projeto executivo era inexistente. 
No presente caso, os escopos das contratações se referem à elaboração de Plano Básico Ambiental para o Programa de Apoio à Terra Indígena Urubu Branco (PAINDIO, peça 6) , elaborado em 2009, pela empresa  Ecoplan Engenharia Ltda., e a licitação, em tela, refere-se à contratação de  empresa especializada em serviços de consultoria para o Gerenciamento Executivo e Execução Parcial do Programa de Apoio à Terra Indígena Urubu BrancoPAINDIO, referente as obras de pavimentação da BR-158/MT. 
Repisa-se que o próprio objeto do Edital 202/2018 indica que haverá contratação de ações de execução, e não somente de supervisão e gerenciamento.  
Nesses termos, considera-se pertinente a vedação de sua participação no referido certame, visto que afronta o previsto no artigo 36, incisos I e II, da Lei 12.462/2011 (RDC) ou no art. 9º, incisos I e II, da Lei 8.666/1993.
No que se refere ao amparo defendido pelo Acórdão 3053/2016-TCU-Plenário, de relatoria do Ministro Benjamin Zymler, também se considera que não pode ser aplicado ao presente caso. Inclusive, no voto condutor do referido acórdão, se encontram os motivos que sustentam a impropriedade pelo seu amparo, conforme transcrição de excerto do voto condutor mencionado. 
26. Além disso, ressalto uma diferença fundamental entre o caso ora em apreciação e o tratado no TC Processo 011.792/2010-8, pois naquele processo houve uma licitação específica para a contratação do gerenciamento ambiental, na qual se sagrou vencedora a autora do projeto básico ambiental, que havia sido desenvolvido em outra contratação pretérita. Por sua vez, nestes autos, a contratação do projeto básico ambiental e o posterior gerenciamento do empreendimento ocorreram em uma única licitação.
27. Considerando o mens legis do disposto no artigo 9°, inciso I, da Lei 8.666/1993, é precipuamente evitar duas situações indesejáveis: (i) que a autora do projeto básico, por seu maior conhecimento do objeto a ser licitado, se beneficie dessa assimetria da informação e tenha algum tipo de vantagem em relação aos demais licitantes, em grave desvio frente aos princípios da isonomia e da moralidade; e (ii) que existam potenciais conflitos de interesses na execução do objeto que possam ferir os princípios constitucionais da moralidade e da impessoalidade, pois o projetista poderia definir as soluções que melhor lhe atendessem, em detrimento do interesse público do órgão contratante.
28. Creio que, no caso em exame, não subsiste a primeira preocupação elencada acima, na medida em que a contratação do PBA e do gerenciamento ambiental ocorreu por intermédio de um único certame, o que preservou a sua isonomia. No entanto, conforme defendido pela Secex/MT, poderia haver conflito de interesses, haja vista a afirmação de que o Plano Básico Ambiental seria equivalente ao projeto básico para a contratação da supervisão e gestão ambiental.
29. Esse risco potencial de conflito de interesses é relativizado por um argumento trazido pela empresa Ecoplan e acolhido pela própria Secex/MT, de que nem todos programas/subprogramas ambientais apresentados no PBA seriam executados diretamente pela gerenciadora ambiental. Assim, o trabalho da gestão ambiental seria preponderantemente focado em atividades de fiscalização, supervisão e gerenciamento, os quais poderiam ser enquadrados na excepcionalidade apontada no art. 9º, § 1º, da Lei 8.666/1993, in verbis: (grifos nossos) 
Conforme visto, o voto condutor aponta claramente que um dos significados atribuídos à vedação contida no artigo 9°, inciso I, da Lei 8.666/1993, era o de evitar que a autora do projeto básico, por seu maior conhecimento do objeto a ser licitado, beneficiasse dessa assimetria de informações e tivesse algum tipo de vantagem em relação aos demais licitantes. Todavia, tal possibilidade não correspondia à situação existente e apreciada no referido acórdão, dado que a contratação do PBA e dos serviços de gerenciamento ambiental, naquela contratação, ocorreram por intermédio de um único certame, preservando a isonomia. 
Neste caso concreto, ocorreu exatamente o oposto, visto que, na presente licitação, destinada à contratação do gerenciamento ambiental, o Consórcio Skill/Ecoplan pleiteia a restituição de sua habilitação, na licitação do RDC 202/2018, apesar de uma das suas consorciadas, Ecoplan Engenharia Ltda., ter sido autora do PBAI, cujo desenvolvimento decorreu de outra contratação pretérita, representando grave desvio frente aos princípios da isonomia e da moralidade. 
Assim, resta reforçada a aplicabilidade do art. artigo 36, inciso I e II, da Lei 12.462/2011 ou o art. 9°, inciso I e II, da Lei 8.666/1993, para a inabilitação da empresa Ecoplan Engenharia Ltda. ao certame licitatório do RDC Eletrônico 202/2018.
Por fim, resta a segunda parte da contestação do item "b", em que as representantes declararam que a chamada execução de alguns programas e subprogramas do PBAI, em realidade, tratavam-se de atividades de gerenciamento, supervisão e fiscalização que seriam realizadas por consultor ou técnico a serviço da Administração, porquanto apenas parte de cada programa havia sido licitada, conforme teria sido decidido no  Acórdão 590/2017-TCU-Plenário.
Adicionalmente, adiante, as representantes  retomam a questão de execução de programas e subprogramas ao declarar que a Superintendência do DNIT no estado do Mato Grosso (SRDNIT/MT) , proferiu o Despacho Decisório 344/2019 e, ao acolher o recurso da MRS Estudos Ambientais Ltda., teria utilizado, estranhamente, a expressão "execução direta" ao lado dos subprogramas do PBAI, objetos desta licitação, quando o Edital nada falava nesse sentido, sendo que o TCU, por conduto do Acórdão 590/2017-TCU-Plenário, havia sopesado programas idênticos ou análogos (como os de educação ambiental e comunicação social) , não os considerando como de execução direta (peça 1, p. 2 e 4) .
Ainda em desenvolvimento da natureza dos serviços previstos no Edital 202/2018, se seriam de execução ou não, a representante declara que, em parecer emitido pela área jurídica do DNIT (peça  7, p. 5) , restou concluído que alguns serviços, apesar do substantivo utilizado ser "execução", os ditos programas ambientais, seriam atividades específicas de monitoramento da empresa a ser contratada para a execução da obra no cumprimento de condicionantes ambientais do PBA. 
Além disso, as representantes citam outro parecer jurídico (peça 4, p. 8) , no qual há posicionamento favorável à manutenção da habilitação do consórcio Skill/Ecoplan, fundado, essencialmente sob o aspecto da vantajosidade. 
De início, pode-se citar que ao se cotejar as atividades previstas para serem executadas no âmbito de alguns programas e subprogramas, a exemplo do subprograma de Educação ambiental e Comunicação social, com as planilhas orçamentárias, que contemplam a equipe prevista para atuar na execução do contrato, encontra-se profissionais que exercerão ações típica de execução e não de supervisão ou gerenciamento, como é o caso do "tradutor" e "educadores ambientais". Exame mais detalhado sobre as demais atividade de execução estão mais adiante, quando o assunto será retomado nos itens 79-88, desta instrução.
No que tange ao procedimento da SRDNIT/MT, não se vislumbra falha, dado que ao se cotejar as atividades previstas para serem executadas no âmbito de alguns programas e subprogramas, a exemplo do subprograma de Educação ambiental e Comunicação social, com as planilhas orçamentárias, que contemplam a alocação de equipe prevista para atuar na execução do contrato, de fato, encontram-se profissionais que exercerão ações típica de execução e não de supervisão ou gerenciamento, como é o caso do "tradutor" e "educadores ambientais". 
Quanto aos pareceres jurídicos, no primeiro caso, entende-se que, de fato não se deve classificar se os  programas e subprogramas possuem natureza de execução, somente pela denominação do título, sendo necessário fazer uma avaliação mais detida, do conteúdo dos programas, em conjunto com os profissionais envolvidos, para se afirmar, com propriedade, que o objeto da licitação contempla ações de execução, conforme as citadas no parágrafo 40, em que há atividades de tradução de texto indígenas, com a previsão de profissional competente (tradutor) , bem como atividades de educação ambiental, que serão executadas por meio de realização de oficinas para capacitar os indígenas, acerca de questões predefinidas, realizadas por meio de educadores ambientais, ambas caracterizando atividades de execução, entre tantas outras, como se verá em tópico mais adiante. 
Quanto ao segundo parecer, que foi favorável à manutenção da habilitação do Consórcio Skill/Ecoplan, verifica-se que a análise se deu sob o prisma financeiro que, de fato, seria mais vantajoso para a administração pública contratar com empresa que ofertou o menor preço na licitação. No entanto, entende-se que a defesa do princípio da vantajosidade não deve prevalecer à violação do princípio basilar da licitação que é a isonomia.
No que se refere ao Acórdão 590/2017-TCU-Plenário, de relatoria da Ministra Ana Arraes, citado como amparo pelas representantes, convém registrar que, em essência, não se aplica ao caso em tela, dado que teve o seguinte desfecho, conforme excerto do voto condutor, a seguir transcrito. 
	Contratação da autora do projeto básico ambiental para executar parte dos programas ambientais
97. De início, a SeinfraElétrica consignou que houve afronta ao art. 9º da Lei 8.666/1993, que veda a participação do autor do projeto na licitação e na execução do correspondente serviço. O projetista, nesse caso, poderia possuir informações que lhe dessem vantagem em relação aos demais licitantes.
97.	 Entretanto, observou que 14 dos 15 programas ambientais contratados consistiam em atividade de gerenciamento e apenas um poderia se enquadrar objetivamente como serviço, o que atenuaria substancialmente a conduta irregular dos gestores. Afinal, o § 1º do mencionado dispositivo legal permite a participação do autor do projeto na execução do serviço nas funções de fiscalização, supervisão ou gerenciamento.
98. 	Em conclusão, propôs sejam acatadas parcialmente as justificativas dos responsáveis, sem aplicação de multa, e que seja dada ciência a Furnas quanto à falha apontada.
99.	Também neste ponto não tenho ressalvas a fazer à análise da unidade técnica, cuja proposta acompanho.
 Conforme decorre do voto exposto, restou ali consignado claramente que houve afronta ao art. 9º da Lei 8.666/1993, que veda a participação do autor do projeto na licitação e na execução do correspondente serviço (estabelecido no projeto) , ainda que a quantidade de serviços de execução seja pequena (naqule caso, apenas um serviço/programa) . 
Em verdade, naquele caso, a quantidade reduzida de serviços, caracterizados como execução do PBA, somente foi aproveitada para atenuar a conduta dos gestores e não lhes ser aplicada a correspondente multa, e não para afastar a irregularidade, que restou confirmada pela deliberação proferida no item 9.9.3 do Acórdão 590/2017-TCU-Plenário, em que foi dada a ciência ao referido órgão pela referida irregularidade, conforme se segue. 
ACORDAM os ministros do Tribunal de Contas da União, reunidos em sessão do Plenário, ante as razões expostas pela relatora e com fundamento nos arts. 47 da Lei 8.443/1992, e 169, inciso V, c/c os arts. 198 e 250, § 2º e incisos II e III, do Regimento Interno, em:
9.9. dar ciência a Furnas das seguintes irregularidades observadas na fiscalização em exame:
9.9.3. contratação da autora do projeto básico ambiental para executar parte dos programas ambientais, em afronta ao art. 9º, inciso I, da Lei 8.666/1993.
c)	 O TCU teria se manifestado "sobre a impossibilidade de haver elaboração de plano básico ambiental (PBA) e a execução dos serviços nele previstos por uma mesma empresa contratada em procedimentos licitatórios distintos", além do que o PBA seria equiparável a projeto básico e executivo, em clara menção ao Acórdão 168/2017-TCU-Plenário.
Quanto ao item "c", as representantes alegam que o argumento utilizado e aceito, em sede recursal, para a inabilitação do referido consórcio foi de que o TCU teria se manifestado "sobre a impossibilidade de haver elaboração de plano básico ambiental (PBA) e a execução dos serviços nele previstos por uma mesma empresa contratada em procedimentos licitatórios distintos", além do que o PBA seria equiparável a projeto básico e executivo, em clara menção ao Acórdão 168/2017-TCU-Plenário, de relatoria do Augusto Nardes.
Para contestar o item "c", as representantes defendem que o referido acórdão teria sido utilizado de forma distorcida e que teria sido omitido o que fora decidido pelo TCU nos Acórdão 3156/2012-TCU-Plenário, 3053/2016TCUPlenário e 590/2017TCUPlenário.
Da leitura do Acórdão 168/2017-TCU-Plenário, incluindo voto e relatório, verifica-se que o entendimento esposado na decisão do recurso (em segunda fase) não foi distorcido, conforme se verá a seguir.
Em verdade, o referido acórdão, bem como o seu voto condutor, é bastante didático quanto às questões aqui discutidas, que abrangem a vedação contida no art. 9º, incisos I e II, a exceção permitida no § 1º desse mesmo artigo e a equiparação entre projeto básico e plano básico ambiental. 
Naquele julgado, em sede de oitiva, foi enfrentada a situação de desrespeito ao art. 9º da Lei 8.666/1993, haja vista a empresa que elaborou o Plano Básico Ambiental (Contrato IC154/2006/00/00-ASJU) , ter sido contratada para executar os serviços de gestão ambiental da BR158/MT (Contrato 3/2009/00/00-ASJU) . 
 No relatório que subsidiou o referido acórdão, ao se considerar que houve flagrante conflito de interesses, caracterizando desrespeito ao art. 9º da Lei 8.666/1993, dado que o plano básico ambiental faz as vezes de projeto para a contratação da gestão ambiental, foram apresentados os conceitos de projeto básico (Lei 8666/1993) e plano básico ambiental que serão transcritos a seguir com finalidade didática. 
81.	O art. 6º, IX, da Lei 8.666/1993 define projeto básico como sendo o conjunto de elementos necessários e suficientes, com nível de precisão adequado, para caracterizar a obra ou serviço, ou complexo de obras ou serviços objeto da licitação, elaborado com base nas indicações dos estudos técnicos preliminares, que assegurem a viabilidade técnica e o adequado tratamento do impacto ambiental do empreendimento, e que possibilite a avaliação do custo da obra e a definição dos métodos e do prazo de execução, devendo conter os seguintes elementos:
a) desenvolvimento da solução escolhida de forma a fornecer visão global da obra e identificar todos os seus elementos constitutivos com clareza;
b) soluções técnicas globais e localizadas, suficientemente detalhadas, de forma a minimizar a necessidade de reformulação ou de variantes durante as fases de elaboração do projeto executivo e de realização das obras e montagem;
c) identificação dos tipos de serviços a executar e de materiais e equipamentos a incorporar à obra, bem como suas especificações que assegurem os melhores resultados para o empreendimento, sem frustrar o caráter competitivo para a sua execução;
d) informações que possibilitem o estudo e a dedução de métodos construtivos, instalações provisórias e condições organizacionais para a obra, sem frustrar o caráter competitivo para a sua execução;
e) subsídios para montagem do plano de licitação e gestão da obra, compreendendo a sua programação, a estratégia de suprimentos, as normas de fiscalização e outros dados necessários em cada caso;
f) orçamento detalhado do custo global da obra, fundamentado em quantitativos de serviços e fornecimentos propriamente avaliados.
82.	Já o Manual do Dnit, em seu item 4.10 (...) , assim define Programas Ambientais e PBA:
4.10 PROGRAMAS AMBIENTAIS
4.10.1 CONSIDERAÇÕES INICIAIS
Os Programas Ambientais se constituem nos produtos finais do processo de planejamento e do projeto ambiental de um Empreendimento Rodoviário, e retratam a análise e a ponderação avaliativa do quadro de ameaças e oportunidades originadas pelo empreendimento proposto no espaço territorial onde se insere, em comparação com o quadro de potencialidades e vulnerabilidades dos fatores ambientais deste território.
 (...) 
As medidas a serem implementadas visam, também, o maior aproveitamento das novas condições a serem criadas com o empreendimento, devendo ser consubstanciadas nos Programas Ambientais que constituirão o Plano Básico Ambiental - PBA que materializará o elenco de ações a serem desenvolvidas/implementadas durante as fases de pré-implantação, implantação e operação do empreendimento rodoviário.
Assim é que o PBA é constituído de:
¿ Relatório Informativo
¿ Elenco dos Programas Ambientais, com base no constante no EIA - e eventuais recomendações e/ou exigências proferidas pelos Órgãos Ambientais. Tais instrumentos são detalhados em nível de Projeto Básico / Executivo, de modo a permitir que as respectivas medidas de proteção ambiental venham a ser, de forma precisa, devidamente implementadas.
 (...) 
Considerando que os Programas Ambientais se constituem nos instrumentos que objetivamente definem, em nível de projeto, o tratamento ambiental a ser implementado, basicamente, durante a implantação do empreendimento e que, por outro lado, tais programas se constituem nos 'Produtos Finais' decorrentes de um elenco de etapas de Serviços/Atividades desenvolvidos de forma encadeada, entende-se como oportuno e conveniente uma breve abordagem panorâmica sobre todo este processo, na forma do subitem 4.10.2.
83.	Da leitura acima, confrontando-se o constante no Manual para Atividades Ambientais Rodoviárias do Dnit com a definição contida no art. 6º, IX, da Lei 8.666/1993, conclui-se que PBA é o projeto ambiental e, em sendo projeto, aplicam-se as restrições impostas pelo art. 9º da Lei 8.666/1993.
Com base nessas definições, naquele relatório restou concluído que o "PBA é o projeto ambiental e, em sendo projeto, aplicam-se as restrições impostas pelo art. 9º da Lei 8.666/1993".
Ainda sobre o tema projeto básico e plano básico ambiental, o Acórdão 3053/2016-TCU-Plenário traz os seguintes posicionamentos, adicionando, ainda, esclarecimentos sobre o EIA/RIMA, conforme segue.
206. O PBA tem a função de apresentar aos órgãos ambientais o detalhamento de todos os programas ambientais previstos no EIA/Rima. Enquanto o EIA/Rima serve de base para a licença prévia, o PBA visa a emissão da licença de instalação da usina hidrelétrica, permitindo o começo das obras de construção. Sendo assim, o PBA detalha e refina o EIA/RIMA, mas não se confunde com o projeto básico exigido pela Lei de Licitações. Esse segundo atende outras áreas, além da ambiental, e serve de base para a condução de todas as obras, definindo precisamente as soluções técnicas a serem adotadas e o orçamento do objeto a ser licitado.
Como se pode observar, a questão sobre a equiparação do PBA ao projeto básico, nos moldes da Lei 8666/1993, ainda gera discussão neste Tribunal. 
No entanto, ainda que se considere que o projeto básico não se confunde com o PBA, como disposto no Acórdão 3053/2016-TCU-Plenário, o fator preponderante a ser considerado é a finalidade que o legislador pretendeu imprimir no art. 9º da Lei 8.666/1993, conforme bem expresso no Acórdão 3053/2016-TCU-Plenário, de que a vedação, ali prevista, visa a preservar o princípio basilar das licitações que é a isonomia, conforme excerto a seguir transcrito. 
207. Considerando o mens legis do disposto no artigo 9°, inciso I da Lei n. 8.666/93, pode-se entender que, como a Engevix Engenharia S/A elaborou o projeto básico ambiental, não poderia ter executado o contrato de gerenciamento ambiental já que, supostamente, possuía informações que lhe dessem vantagem em relação outros licitantes. Apesar desse entendimento, cabe destacar que não se deve comparar o PBA com o 'Projeto Básico' previsto na Lei de Licitações.
Retornando ao Acórdão 168/2017-TCU-Plenário, foi acrescentado, com relação à exceção prevista no §1º do art. 9º da Lei 8.666/1993, a seguinte posição.
172. Diferentemente do alegado pela Sinfra/MT, o objeto do contrato em tela não pode ser inserido na exceção do §1º, do art. 9º, da Lei 8.666/1993. A mencionada exceção legal vale para supervisão ou gerenciamento da obra tida como principal, ou seja, de obra que é objeto do projeto mencionado no art. 9º da Lei 8.666/1993.
173.		 No caso concreto, a gestão ambiental contratada é o próprio objeto do projeto denominado PBA. O que o §1º, do art. 9º, da Lei 8.666/1993 permite seria contratar a empresa que elaborou o PBA para atuar nas funções de fiscalização ou supervisão do gerenciamento ambiental, e não no gerenciamento ambiental em si.
174. 	Destarte, deve-se propor dar ciência ao Dnit/Sede e à Sinfra/MT que a elaboração do plano básico ambiental (PBA) e a execução dos serviços nele previstos pela mesma empresa, tal como ocorrido no âmbito do Contrato 3/2009/00/00-ASJU firmado entre a Sinfra-MT e a empresa Ecoplan - contraria o disposto no art. 9º, inciso II, da Lei 8.666/1993.
Em reforço ao entendimento exposto no relatório, o voto condutor do Acórdão 168/2017-TCU-Plenário ainda complementa com as pertinentes colocações. 
9. A propósito, caso similar que tratou de possíveis irregularidades na Concorrência 73/2013 e no ajuste dela decorrente, o Contrato 113/2014, celebrado entre a própria Secretaria de Infraestrutura do Estado de Mato Grosso (Sinfra/MT) e a empresa Ecoplan Engenharia Ltda, foi avaliado por este Plenário por meio do Acórdão 3.053/2016. 
10. 	Naquela oportunidade, o Relator da matéria, Exmo. Sr. Ministro Benjamin Zymler, destacou, quanto à suposta infração do art. 9º da Lei de Licitações e Contratos - consubstanciada na contratação da Empresa Ecoplan para, em uma única contratação, confeccionar os estudos e projeto básico ambientais, e, posteriormente, realizar supervisão e gerenciamento ambiental do empreendimento-, a complexidade do assunto e a necessidade de algumas reflexões, as quais transcrevo a seguir:
 (...) 
11. O caso ora em análise, apesar de alguns contornos similares, guarda relevante diferença com aquele apreciado pelo mencionado acórdão. Neste caso, as contratações para elaboração do Plano Básico Ambiental e para a realização dos serviços de gestão ambiental da BR-158/MT ocorreram em procedimentos distintos, ou seja, os quantitativos de serviços previstos para a execução do segundo contrato foram definidos previamente no contrato anterior, ambos conduzidos pela mesma empresa. 
12.	 O princípio da segregação de funções entre quem projeta e quem executa, previsto na lei de licitações, tem a finalidade de evitar superestimativa de quantidades de serviços e insumos na fase de projeto pela mesma empresa que irá participar da licitação da execução do objeto, transformando em lucro indevido a consequente diferença entre o previsto e o realizado. Por esse motivo e pela relevância da matéria, entendo oportuno que o Tribunal avalie nesta assentada a possibilidade jurídica de uma empresa que seja contratada para participar de condicionantes do projeto básico venha a participar da fase licitatória seguinte.
13. 	A exceção prevista no art. 9º, § 1º, da Lei 8.666/93, refere-se à participação do autor do projeto na licitação de obra ou serviço, ou na execução, na condição de consultor ou técnico, nas funções de fiscalização, supervisão ou gerenciamento, exclusivamente a serviço da Administração interessada. Neste caso, parece claro que existirão duas contratações distintas - a da execução e a do gerenciamento ou fiscalização - conduzidas com base em dois processos licitatórios específicos e, por consequência, dois projetos básicos diferentes. 
14.	 O primeiro projeto definirá os quantitativos de serviços a serem realizados na obra ou serviço; enquanto o segundo, os quantitativos a serem executados no contrato de gerenciamento ou fiscalização. Dessa forma, a empresa responsável pelo primeiro projeto estará proibida de participar de qualquer licitação cujo objeto tenha sido definido por ela. Não haverá óbices, entretanto, no caso da exceção definida no aludido artigo, de que a projetista responsável pelo primeiro projeto participe da licitação de um segundo objeto, no caso a supervisão ou gerenciamento, desde que ela não tenha elaborado o projeto básico que definiu as diretrizes da contratação.
15.	 Por esse motivo, ao contrário das alegações apresentadas pela Sinfra/MT, o objeto do contrato em análise não se encontra inserido na exceção do §1º do art. 9º da Lei 8.666/1993, uma vez que a gestão ambiental contratada em licitação posterior representa o próprio objeto do projeto denominado PBA, todos desenvolvidos pela mesma empresa ECOPLAN. Dessa forma, oportuna a proposta formulada pela Secex/MT no sentido de que se dê ciência ao Dnit/Sede e à Sinfra/MT que a elaboração do plano básico ambiental (PBA) e a execução dos serviços nele previstos pela mesma empresa contraria o disposto na lei geral de licitações. A mencionada irregularidade acabou por dar suporte ao superfaturamento que passo a avaliar.
De acordo com todo o exposto, resta claro que a situação ora em análise é semelhante à situação enfrentada no Acórdão 168/2017-TCU-Plenário, dado que o licitante Consórcio Skill/Ecoplan, possui empresa consorciada (Ecoplan) , que em contrato distinto (pretérito) elaborou o plano básico ambiental, cujos programas e subprogramas ali definidos, em sua maioria, fazem parte do escopo da presente licitação (RDC 202/2018) que, por sua vez, contempla ações de execução do PBA, como bem exposto no objeto a ser contratado e não somente ações de fiscalização, supervisão ou gerenciamento. 
Destaca-se que, mesmo que se considere que o PBA não se confunde com o projeto básico (Lei 8666/1993) , o importante é a finalidade insculpida no art. 9º da Lei 8.666/1993, que visa a preservar o princípio basilar das licitações que é a isonomia.
Somado aos argumentos que inabilitaram o Consórcio Skill/Ecoplan, itens "a", "b" e "c", desta instrução, as representantes elencaram ainda uma série de dispositivos legais e infralegais, defendendo que foram descumpridos pelo DNIT, por ocasião da inabilitação do consórcio, a seguir relacionados (peça 1, p. 7) :
Constituição Federal de 1988
artigos 1º, inciso IV da Constituição Federal; 
artigo 170, inciso IV da Constituição Federal;
artigo 5º, caput e seu inciso XIII da Constituição Federal; 
artigo 22, inciso XVII; 
artigo 37, inciso XXI;
Lei 8.666/1993
artigo 3º, § 1º, inciso I; 
artigo 6º, inciso IX e sua alíneas; e
artigo 9º, incisos I e II, e seu § 1º, da Lei 8.666/1993;
Lei 12.462/2011
artigo 36, incisos II e III, e seu § 3º;
artigo 2º, incisos IV e suas alíneas, e V;
Acórdãos TCU-Plenário
3.156/2012;
 3.053/2016, 
 590/2017; e
168/2017.
No que se refere ao artigos da Constituição Federal de 1988, no item II, da peça inicial (peça 1, p. 7) , as representantes defendem que o PBA não se pode equiparar ao projeto básico e executivo previsto no artigo 6º da Lei 8666/1993, ou, ao artigo 2º, inciso IV e suas alíneas e parágrafo único e seus incisos, da Lei 12.462/2011.
Que tal equiparação acabaria por ofender o direito fundamental de licitar, restringível apenas por conduto da denominada reserva da lei. Acrescenta que esse direito fundamental está previsto nos art. 1º, inciso IV, art. 170, inciso IV (livre iniciativa e livre concorrência) , art. 5º, cabeça (igualdade) e inciso XIII (liberdade de profissão) .
Com relação aos outros dispositivos citados da CF/1988, artigos 22, inciso XVII e 37, inciso XXI, passam a discorrer sobre a teoria extrema de restrição dos direitos fundamentais, cláusulas de reserva legal explícita, restrições amplas e restritas, além de citar que o direito de licitar não é absoluto, mas suas restrições só podem ser previstas em lei em sentido formal, para concluir que o previsto no art. 6º, inciso IX, da Lei 8.666/1993, no qual se define projeto básico, não pode ser expansível para o PBA, e assim fundamentar a inabilitação do referido consórcio.
Em análise, de pronto, convém repisar que a questão de o PBA e o projeto básico poderem, ou não,  ser equiparados, não é a questão central que motivou esta análise a concluir pela afronta ao art. 36, inciso III, da Lei 12.462/2011, ou o art. 9º, inciso II da Lei 8.666/1993, mas sim a mens legis deste dispositivo, que é precipuamente evitar que a autora do plano básico ambiental, por seu maior conhecimento do objeto a ser licitado, venha a se beneficiar dessa assimetria de informações e tenha algum tipo de vantagem em relação aos demais licitantes, situação que representa grave desvios frente aos princípios da isonomia e da moralidade, como bem demonstrado no Acórdão 3053/2016 e 168/2017 (itens 9 a 15 do voto condutor) , dado que, no presente caso, as contratações do PBA e, agora dos serviços de gerenciamento e execução parcial ocorreram em procedimentos distintos, ou seja, permitindo ao Consórcio Skill/Ecoplan o conhecimento prévio dos serviços, que ora estão sendo contratados, ainda que possa haver ajustes.
No que se refere às exceções contempladas nos artigo 9º, § 1º, da Lei 8.666/1993 ou no artigo 36, § 3º, da Lei 12.462/2011, conforme já exposto no corpo desta instrução, tal exceção referese à possibilidade de participação do autor do PBA, na licitação de serviços, desde que na condição de consultor técnico, nas funções de fiscalização, supervisão ou gerenciamento, exclusivamente a serviço da administração interessada.
No caso em tela, o objeto do certame licitatório 202/2018 não se encontra inserido nas referidas exceções, dado que possui atividades de consultoria, gerenciamento, mas também de execução, de PBA, desenvolvido pela mesma empresa, Ecoplan Engenharia Ltda., em licitação pretérita.
Quanto ao direito de participar de licitações, não se vislumbra que tal fato tenha ocorrido pela inabilitação do consórcio Skill/Ecoplan, dado que a autarquia cumpriu exatamente o estabelecido em lei, em estrita preservação aos princípios da isonomia e da moralidade, conforme exaustivamente exposto nesta instrução.
Ainda na peça inicial (peça 1) , as representantes abordam o suposto descumprimento dos Acórdão 3156/2012-TCU-Plenário (p. 13-14) , 3053/2016TCUPlenário (p. 14-19) , 590/2017TCUPlenário (p. 19-27) e 168/2017TCUPlenário (p. 28-33) . 
Quanto a esse assunto, entende-se que todos esses acórdãos já foram, exaustivamente, abordados, bem como demonstrados os motivos pelos quais não podem servir de socorro para restituir a habilitação do Consórcio Skill/Ecoplan (itens 11- 60) .
Destaca-se também que as representantes empreendem esforços para convencer que o PBA, anexado a sua petição inicial, não guarda os elementos postos no art. 6º, inciso IX e suas alínea, da Lei 8.666/1993, bem como dispositivo correspondente da Lei 12.462/2011, art. 2º, inciso IV e alíneas, conforme peça 1, p. 34-49. 
Sobre essa questão, alegam que o PBA não possui o mesmo detalhamento do projeto básico, como soluções técnicas globais, orçamento detalhado do custo global, quantitativos, cotação de preços, plantas e elementos estruturais, entre outros. Afirmam que o PBAI fala dos profissionais, mas não faz definições necessárias. 
Acrescentam que o PBA se insere, juntamente com o EIA/RIMA, nos "estudos técnicos preliminares, que assegurem o adequado tratamento do impacto ambiental do empreendimento", com base nos quais o projeto básico é confeccionado. 
Alegam que o termo de referência do Edital do RDC 202/2018 guardaria diferenças profundas em relação ao PBAI. 
Além disso, asseveram que no PBAI não haveria referência sobre gerenciamento executivo (gerenciamento, supervisão, fiscalização) ; que essas atividades estariam descritas somente no Edital do RDC 202/2018; que não haveria nenhuma descrição dos recursos humanos e materiais no plano ambiental; e que os quantitativos mapeados não foram adotados pelo DNIT para a referida licitação.
Por fim, defendem que os programas e subprogramas mencionados no PBAI, tal como definidos pelo Acórdão 590/2017-TCU-Plenário, envolveriam sua concretização por meio da inserção de obrigações à construtora contratada para executar a obra, sendo que a dita parte, posta no RDC 202/2018, como de execução parcial do PBAI, em verdade, se trataria de ações enquadráveis como gerenciamento, supervisão ou fiscalização. Apresentam um quadro comparativo entre os programas e subprogramas do RDC 202/2018 e aqueles avaliados no Acórdão 590/2017-TCU-Plenário, com o intuito de demonstrar a alegada similaridade.
Quanto à questão de equiparação entre o projeto básico e o PBA, entende-se que esta não é a questão principal considerada, nesta instrução, como fundamento para a manutenção da inabilitação do referido consórcio, mas sim a finalidade que o legislador pretendeu imprimir no artigo 36º, inciso III, da Lei 12.462/2011 ou no artigo 9º, inciso II, da Lei 8.666/1993, conforme bem expresso nos posicionamentos de cada acórdão aqui citado, de que a vedação para participação em licitações nas condições, ali previstas, visa a preservar o princípio basilar das licitações como a isonomia e a moralidade.  
Em razão de todos os motivos e conclusões já expostos, entende-se desnecessária a continuidade de discussão entre os dois produtos (PBA e projeto básico) nesse momento processual.
Quanto à última questão abordada, que diz respeito aos programas e subprogramas, contemplados no Edital do RDC 202/2018, possuírem ou não natureza de execução, também já foi dito nesta instrução que não basta a comparação do título, é necessária uma avaliação mais crítica, se possível com a avaliação dos profissionais envolvidos para a execução dessas atividades, conforme citado no item 40, desta instrução.
Nesse sentido, entende-se que o RDC Eletrônico 202/2018 (peça 5) não visava apenas a contratação de uma empresa para gerenciar, fiscalizar ou supervisionar o Programa de Apoio à Terra Indígena Urubu BrancoPAINDIO, referente ao PBA da BR158/MT.
Já no seu objeto, item 1.1 do RDC (peça 5, p. 2) , o edital informa que, além do gerenciamento, a licitação pretende contratar uma empresa para execução parcial dos subprogramas do PAINDIO.
Ademais, analisando os subprogramas, percebe-se que diversas ações deverão ser executadas diretamente pela empresa contratada pelo RDC 202/2018.
No subprograma de educação ambiental e comunicação social, o item 3.1.3.3 do Termo de Referência do Edital RDC 202/2018 (peça 5, p. 41) cita as seguintes ações que devem ser executadas pela empresa a ser contratada nessa licitação:
a) realizar curso de educação ambiental para os professores das escolas das seis aldeias indígenas e oficinas para a comunidade da TI Urubu Branco; 
b) estruturar seis grupos focais com os educadores das seis aldeias de forma a desenvolver um grupo de tradução formado por professores, alunos e voluntários das aldeias e promover palestras e atividades de educação ambiental, abordando temas de cunho socioambiental, cultural e econômico levantados de forma participativa com os indígenas; 
c) selecionar seis agentes locais que possuam suficiente inserção social nas aldeias e que possuam facilidade de comunicação e domínio dos pontos sensíveis, fragilidades e potencialidades da TI. Abordando temas sobre normas de conduta, segurança, meio ambiente e resíduos sólidos; 
d) realizar duas palestras sobre o processo de licenciamento ambiental, EIA/RIMA e o Estudo do Componente Indígena específico do Trecho Norte da Pavimentação da BR 158/MT; 
e) realizar oficinas de etnomapeamento e etnozoneamento nas seis aldeias indígenas, gerando mapas temáticos e de uso do solo da Terra Indígena Urubu Branco e adjacências; 
f) promover uma oficina em cada aldeia sobre técnicas de recuperação de áreas degradadas, abordando recomposição topográfica de terrenos, instalação de sistemas de drenagem, preparo e fertilidade do solo, dormência e germinação de sementes e recomposição da vegetação; 
g) capacitar as lideranças indígenas e professores na gestão, manuseio, armazenamento e destinação de resíduos sólidos e dos resíduos de construção das instalações de apoio nas comunidades, além de técnicas de compostagem; 
h) traduzir todo o material produzido neste subprograma, bem como nos demais, para a língua indígena e produzir materiais informativos de resgate da cultura Tupi-Guarani. 
O subprograma de fortalecimento cultural e alternativas econômicas sustentáveis na TI Urubu Branco, também prevê atividades que devem ser executadas diretamente pela empresa a ser contratada nesta licitação, conforme item 3.1.6.3 do Termo de Referência do Edital RDC 202/2018 (peça 5, p. 43-44) , sendo elas:
realizar estudo dos produtos florestais madeireiros disponíveis na TI utilizados em artesanato indígena e duas oficinas em cada aldeia, voltadas para a gestão do artesanato e a utilização de novas fontes de renda sustentáveis em todas as aldeias da TI Urubu Branco; 
realizar duas oficinas em cada aldeia sobre práticas agropecuárias compatíveis com a cultura indígena e acompanhar, orientar e dar apoio técnico ao desenvolvimento de práticas de segurança alimentar; 
realizar seis oficinas de produtos florestais não-madeireiros da região mais utilizados e comercializados.
No subprograma de gestão integrada de resíduos sólidos, também, são previstas ações a serem executadas pela empresa a ser contratada, conforme  item 3.1.8.3 do Termo de Referência do Edital RDC 202/2018 (peça 5, p. 45) , sendo elas: capacitar as lideranças indígenas e professores na gestão, manuseio, armazenamento e destinação de resíduos sólidos e dos resíduos de construção das instalações de apoio nas comunidades, além de técnicas de compostagem, no âmbito do subprograma de Educação Ambiental e Comunicação Social. Promovendo palestras e atividades sobre resíduos sólidos em todas as comunidades indígenas e escolas das seis aldeias indígenas.
Dessa análise, percebe-se que o objeto do RDC 202/2018 não pode ser classificado apenas como fiscalização, supervisão ou gerenciamento da execução do PBA, pois são previstas diversas atividades que deverão ser executadas diretamente pela empresa a ser contratada.
Em reforço, procedeu um comparativo entre as atividades previstas nos programas e subprogramas, objeto do RDC 202/2018 e os programas e subprogramas contemplados no PBAI, com o objetivo de demonstrar que as atividades de execução previstas, no Termo de Referência do Edital do RDC 202/2018, já foram contempladas no PBAI, conforme Quadro 1.
Quadro 1 - Programas e Subprogramas com ações de execução - RDC 202/2018 x PBAI - PAINDIO
	Edital do RDC 202/2018
 (peça 5) 
	página
	PBA - PAINDIO
 (peça 6) 
	página

	Subprograma de educação ambiental e comunicação social 

	Realizar curso de educação ambiental para os professores das escolas das seis aldeias indígenas e oficinas para a comunidade da TI Urubu Branco
	41
	Oficinas de educação ambiental para membros da TI
	31

	Estruturar seis grupos focais com os educadores das seis aldeias de forma a desenvolver um grupo de tradução formado por professores, alunos e voluntários das aldeias e promover palestras e atividades de educação ambiental, abordando temas de cunho socioambiental, cultural e econômico levantados de forma participativa com os indígenas
	41
	Levantamento de temas e demandas de educação ambiental nas escolas da TI com 6 grupos focais com os professores de
todas as escolas das seis aldeias Tapirapé. Os GF contarão com carga horária de 8 horas (48 horas) 
	31

	Selecionar 6 agentes locais que possuam suficiente inserção social nas aldeias e que possuam facilidade de comunicação e domínio dos pontos sensíveis, fragilidades e potencialidades da TI. Abordando temas sobre normas de conduta, segurança, meio ambiente e resíduos sólidos.
	41
		
	Realizar duas palestras sobre o processo de licenciamento ambiental, EIA/RIMA e o Estudo do Componente Indígena específico do Trecho Norte da Pavimentação da BR 158/MT.
	41
	Realizar palestras sobre o processo de licenciamento ambiental e sobre o EIA/RIMA e Estudo do Componente Indígena específico do Trecho Norte da Pavimentação da BR 158/MT
	24

	Realizar oficinas de etnomapeamento e etnozoneamento nas seis aldeias indígenas, gerando mapas temáticos e de uso do solo da Terra Indígena Urubu Branco e adjacências.
	41
	Oficinas em temas ambientais realizadas para todas as comunidades da TI Urubu Branco
	24

	Promover uma oficina em cada aldeia sobre técnicas de recuperação de áreas degradadas, abordando recomposição topográfica de terrenos, instalação de sistemas de drenagem, preparo e fertilidade do solo, dormência e germinação de sementes e recomposição da vegetação
	41
		
	Capacitar as lideranças indígenas e professores na gestão, manuseio, armazenamento e destinação de resíduos sólidos e dos resíduos de construção das instalações de apoio nas comunidades, além de técnicas de compostagem.
	41
	Curso de atualização em educação ambiental para professores indígenas
	31

	Traduzir todo o material produzido neste subprograma, bem como nos demais, para a língua indígena e produzir materiais informativos de resgate da cultura Tupi-Guarani.
	41
	Traduzir todo o material produzido neste subprograma, bem como nos demais, para a língua indígena.
	24 e 32

	Subprograma de fortalecimento cultural e alternativas econômicas sustentáveis

	Realizar estudo dos produtos florestais madeireiros disponíveis na TI utilizados em artesanato indígena e duas oficinas em cada aldeia, voltadas para a gestão do artesanato e a utilização de novas fontes de renda sustentáveis em todas as aldeias da TI Urubu Branco;
	44
	Estudo de produtos florestais disponíveis, formas de manejo
e mercado consumidor com trabalho conjunto da
equipe técnica, comunidade indígena e FUNAI
	57

	Realizar duas oficinas em cada aldeia sobre práticas agropecuárias compatíveis com a cultura indígena e acompanhar, orientar e dar apoio técnico ao desenvolvimento de práticas de segurança alimentar;
	44
	Estudo das práticas agropecuárias desenvolvidas na TI com trabalho conjunto da equipe técnica, comunidade indígena
e FUNAI, por meio de reuniões para entrevistas e
discussões; e
Oficinas de práticas agropecuárias com Reuniões teóricopráticas da equipe técnica, comunidade e FUNAI
	57

	Realizar seis oficinas de produtos florestais não-madeireiros da região mais utilizados e comercializados.
	44
	Estudo de produtos florestais disponíveis, formas de manejo e mercado consumidor com trabalho conjunto da
equipe técnica, comunidade indígena e FUNAI; e 
Oficinas de práticas artesanais com reuniões teóricopráticas
da equipe técnica, comunidade e FUNAI
	57

	Subprograma de gestão integrada de resíduos sólidos

	capacitar as lideranças indígenas e professores na gestão, manuseio, armazenamento e destinação de resíduos sólidos e dos resíduos de construção das instalações de apoio nas comunidades, além de técnicas de compostagem, no âmbito do subprograma de Educação Ambiental e Comunicação Social. Promovendo palestras e atividades sobre resíduos sólidos em todas as comunidades indígenas e escolas das seis aldeias indígenas
	45
	Treinamento das comunidades indígenas com palestras, oficinas e atividades práticas; e 
Atividades de conscientização com Oficina com as comunidades indígenas Atividade prática com as escolas indígenas
	76-86

Fonte: Elaboração própria com base no Termo de Referência do RDC Eletrônico 202/2018, peça 5 e no PBAI, peça 6
Logo, considerando que a licitante a ser contratada irá executar ações do PBA, entende-se que a empresa que elaborou o PBA não pode participar da referida licitação, conforme vedação constante do art. 36, incisos I e II, da Lei 12.462/2011.
Face o exposto, considera-se que a inabilitação do consórcio Skill/Ecoplan, em razão de afronta ao art. 36, inciso II, da Lei 12.462/2011, não contempla ilegalidade, dado que a empresa consorciada, Ecoplan Engenharia Ltda., foi autora do plano básico ambiental indígena (PBAI) e, nessas condições, estaria impedida de participar de licitação, cujo escopo contempla, ainda que parcialmente, a execução de programas e subprogramas do PBAI. Portanto, conclui-se que não restou configurado o pressuposto de plausibilidade jurídica (fumus boni iuris) .
Feitas essas considerações, propõe-se indeferir o pedido de cautelar, uma vez ausente o fumus boni iuris, essencial para a sua concessão, e considerar no mérito, a presente representação como improcedente, dada a vasta análise procedida.
Em tempo, quanto ao pedido das representantes para serem reconhecidas como parte interessada no presente processo (peça 1, p. 51) , entende-se que deve ser indeferido, pois as representantes não lograram  demonstrar sua razão legítima para intervir nos autos, nem a possibilidade de lesão a direito subjetivo próprio, à luz do art. 146 do Regimento Interno/TCU c/c o art. 2º, § 2º, da Resolução TCU 36/1995, com redação dada pelo art. 1º da Resolução TCU 213/2008.
CONCLUSÃO
O documento constante dos autos (peça 1-25) devem ser conhecidos como representação, por satisfazerem aos requisitos de admissibilidade constantes do art. 113, § 1º, da Lei 8.666/1993, c/c os arts. 235 e 237, inciso VII, do Regimento Interno deste Tribunal, e no art. 103, § 1º, da Resolução TCU 259/2014. 
No que tange ao requerimento de medida cautelar, inaudita altera pars, entende-se que este não deve ser acolhido, por não estar presente nos autos o requisito do fumus boni iuris, essencial para a sua concessão.
Diante dos fatos apurados, concluiu-se pela improcedência da presente representação, razão pela qual se proporá o seu arquivamento (11-90) .
Quanto ao pedido das representantes para serem reconhecidas como parte interessada ao presente processo (peça 1, p. 51) , entende-se que deve ser indeferido, pois as representantes não lograram  demonstrar sua razão legítima para intervir nos autos, nem a possibilidade de lesão a direito subjetivo próprio, à luz do art. 146 do Regimento Interno/TCU c/c o art. 2º, § 2º, da Resolução TCU 36/1995, com redação dada pelo art. 1º da Resolução TCU 213/2008.
PROPOSTA DE ENCAMINHAMENTO
Em virtude do exposto, propõe-se:
conhecer da representação, satisfeitos os requisitos de admissibilidade constantes no art. 113, § 1º, da Lei 8.666/1993, c/c os arts. 235 e 237, inciso VII, do Regimento Interno deste Tribunal, e no art. 103, § 1º, da ResoluçãoTCU 259/2014, para, no mérito, considerar a presente representação improcedente;
indeferir o pedido de concessão de medida cautelar, inaudita altera pars, formulado pelas representantes, Skill Engenharia Ltda. (CNPJ 06.245.457/0001-42) e Ecoplan Engenharia Ltda. (CNPJ 92.930.643/0001-52) , tendo em vista a inexistência dos pressupostos necessários para adoção da referida medida;
indeferir o pedido das representantes para serem consideradas como parte interessada, mas lhe autorizando, caso requeira, vista e cópia às peças não sigilosas dos presentes autos após a prolação da deliberação de mérito dos presentes autos;
informar o Departamento Nacional de Infraestrutura de Transportes (DNIT) e o representante das empresas Skill Engenharia Ltda. e Ecoplan Engenharia Ltda. da decisão que vier a ser adotada, informando que o inteiro teor das deliberações originadas nestes autos pode ser consultado no endereço www.tcu.gov.br/acordaos;
arquivar os presentes autos, nos termos do art. 237, parágrafo único, c/c o art. 250, inciso I, do Regimento Interno/TCU." 
Manifestação do Ministério Público junto ao TCU
2.	O Ministério Público junto ao Tribunal, representado pela Procuradora-Geral Cristina Machado da Costa e Silva, manifestou-se de acordo com a proposta oferecida pela Secretaria de Fiscalização de Infraestrutura Rodoviária e de Aviação Civil, conforme o parecer à peça 32, a seguir transcrito.
	"Trata-se de Representação, com pedido de medida cautelar, formulada pela Skill Engenharia Ltda., líder do Consórcio Skill/Ecoplan, e pela Ecoplan Engenharia Ltda., com fundamento no art. 113, § 1.º, da Lei n.º 8.666/1993, em razão de supostas irregularidades ocorridas no processo licitatório RDC Eletrônico n.º 202/2018-00, promovido pela Superintendência do DNIT no estado de Mato Grosso (SRDNIT/MT) , destinado à contratação de empresa especializada em serviços de consultoria para o Gerenciamento Executivo e Execução Parcial do Programa de Apoio à Terra Indígena Urubu Branco - PAINDIO, referente às obras de pavimentação da BR-158/MT (peça 1) .
2.	O Consórcio formado pelas empresas representantes foi declarado vencedor da licitação, com proposta ofertada de R$ 7.650.000,00, sendo o objeto a ele adjudicado. A empresa segunda colocada, MRS Estudos Ambientais Ltda., interpôs recurso administrativo, tendo a SRDNIT/MT proferido o Despacho Decisório n.º 344/2019 (peça 7) , que acolheu o recurso da empresa e reformou a decisão anteriormente proferida, a qual havia declarado vencedor o Consórcio Skill/Ecoplan, declarando-o inabilitado. A recorrente foi considerada habilitada e declarada vencedora do certame, pelo valor de R$ 8.649.000,00. A decisão foi mantida pelo Diretor-Geral do DNIT.
3.	Os argumentos apresentados pela MRS Estudos Ambientais Ltda., em sede de recurso, que conduziram à inabilitação do Consórcio Skill/Ecoplan, foram os seguintes:
a) o consórcio teria descumprido os itens 8.2 e 8.3 do Edital do RDC 202/2018, vez que seria vedada a participação do projetista na licitação, ainda que indiretamente;
b) o consórcio não poderia fazer uso do art. 36, § 3.º, da Lei n.º 12.462/2011 ou do art. 9.º, § 1.º, da Lei n.º 8.666/1993, vez que a licitação envolveria a execução de parte do Plano Básico Ambiental Indígena; [a consorciada Ecoplan Engenharia Ltda. foi a responsável pela elaboração do PBAI]
c) o TCU teria se manifestado "sobre a impossibilidade de haver elaboração de plano básico ambiental (PBA) e a execução dos serviços nele previstos por uma mesma empresa contratada em procedimentos licitatórios distintos", além do que o PBA seria equiparável a projeto básico e executivo, em clara menção ao Acórdão 168/2017-TCU-Plenário.
4.	Ao final da peça inaugural da Representação, as representantes postulam os seguintes pedidos ao Tribunal:
a) receba e dê andamento à presente representação, uma vez presentes a legitimidade ativa e os requisitos de admissibilidade estatuídos no artigo 113, § 1.º, da Lei n.º 8.666/1993 e no Regimento Interno do TCU, reconhecendo as representantes como parte interessada e concedendo-lhes integral e contínuo acesso ao presente processo;
b) uma vez provada a presença dos requisitos do periculum in mora e do fumus boni juris, seja deferida medida cautelar inaudita altera pars, com fundamento no artigo 276 do Regimento Interno/TCU, para determinar à Superintendência do DNIT no Estado de Mato Grosso que suspenda os efeitos da inabilitação do Consórcio Skill/Ecoplan, dando prosseguimento ao certame, e permitindo que possa ser assinado e executado o contrato com as representantes, até decisão definitiva de mérito;
c) alternativamente, caso não seja esse o entendimento, que seja determinada, cautelarmente e sem oitiva das demais partes, a suspensão da licitação RDC Eletrônico n.º 202/2018 no estado em que se encontre, ou, caso assinado o contrato, que suspenda sua execução, até decisão definitiva de mérito;
d) a oitiva dos integrantes do polo passivo, a serem definidos pelo Exmo. Sr. Ministro Relator;
e) no mérito, determinar à Superintendência do DNIT no Estado de Mato Grosso e à Diretoria-Geral do DNIT que tornem sem efeito a inabilitação do consórcio Skill/Ecoplan Engenharia Ltda., determinando o prosseguimento da licitação, com a consequente adjudicação em definitivo do objeto do RDC Eletrônico n.º 202/2018 às referidas empresas, por terem apresentado proposta de menor preço.
5.	Na instrução à peça 27, a SeinfraRodoviaAviação procedeu tanto ao exame de admissibilidade quanto ao exame técnico das informações e argumentos trazidos na Representação, tendo ao final proposto o seguinte encaminhamento:
a) conhecer da representação, satisfeitos os requisitos de admissibilidade constantes no art. 113, § 1.º, da Lei n.º 8.666/1993, c/c os arts. 235 e 237, inciso VII, do Regimento Interno deste Tribunal, e no art. 103, § 1.º, da Resolução-TCU n.º 259/2014, para, no mérito, considerar a presente representação improcedente;
b) indeferir o pedido de concessão de medida cautelar, inaudita altera pars, formulado pelas representantes, Skill Engenharia Ltda. (CNPJ 06.245.457/0001-42) e Ecoplan Engenharia Ltda. (CNPJ 92.930.643/0001-52) , tendo em vista a inexistência dos pressupostos necessários para adoção da referida medida;
c) indeferir o pedido das representantes para serem consideradas como parte interessada, mas lhe autorizando, caso requeira, vista e cópia às peças não sigilosas dos presentes autos após a prolação da deliberação de mérito dos presentes autos;
d) informar o Departamento Nacional de Infraestrutura de Transportes (DNIT) e o representante das empresas Skill Engenharia Ltda. e Ecoplan Engenharia Ltda. da decisão que vier a ser adotada, informando que o inteiro teor das deliberações originadas nestes autos pode ser consultado no endereço www.tcu.gov.br/acordaos;
e) arquivar os presentes autos, nos termos do art. 237, parágrafo único, c/c o art. 250, inciso I, do Regimento Interno/TCU.
6.	O eminente Relator, Ministro Raimundo Carreiro, por meio do Despacho à peça 30, considerou pertinente ouvir este Ministério Público de Contas, previamente à apreciação das propostas da Unidade Técnica, com fulcro no art. 62, inciso III, do Regimento Interno/TCU, o que será objeto deste Parecer. Estando os autos neste Gabinete, o Consórcio Skill/Ecoplan apresentou os memoriais acostados à peça 31.
7.	Inicialmente, concordamos com a Unidade Técnica quanto ao preenchimento dos requisitos de admissibilidade constantes do art. 235 do Regimento Interno/TCU, bem como que os representantes possuem legitimidade para representar ao TCU, nos termos do art. 113, § 1.º, da Lei n.º 8.666/1993, do art. 237, inciso VII, do Regimento Interno/TCU, e do art. 103, § 1.º, da Resolução TCU n.º 259/2014, de modo que pode ser a Representação conhecida pelo Tribunal.
8.	O núcleo das controvérsias em discussão na presente Representação envolve três questões fundamentais: a) definir se o Plano Básico Ambiental (PBA) seria equiparável ao projeto básico e executivo previstos na Lei n.º 12.462/2011 do RDC e na Lei n.º 8.666/1993; b) delimitar o alcance e conteúdo do art. 36 da Lei n.º 12.462/2011 e do art. 9.º da Lei n.º 8.666/1993, que vedam a participação nas licitações da pessoa física ou jurídica que elaborar o projeto básico ou executivo, apenas permitindo que ela ocorra quando atuem como consultor ou técnico, nas funções de fiscalização, supervisão ou gerenciamento, exclusivamente a serviço da Administração interessada; e c) avaliar se o objeto contratado no RDC Eletrônico n.º 202/2018-00 envolve apenas atividades de gerenciamento, supervisão e fiscalização, ou se também inclui a execução de algumas ações do Plano Básico Ambiental Indígena (PBAI) , o que poderia levar à não incidência do permissivo definido no art. 36, § 3.º, da Lei n.º 12.462/2011 ou no art. 9.º, § 1.º, da Lei n.º 8.666/1993.
9.	A análise levada a efeito pela SeinfraRodoviaAviação considerou tanto a legislação regente da matéria (Constituição Federal, Lei n.º 8.666/1993 e Lei n.º 12.462/2011) , quanto as abordagens de quatro precedentes do Tribunal, quais sejam, os Acórdão 3156/2012-TCU-Plenário (relator Min. Raimundo Carreiro) , n.º 3.053/2016-TCU-Plenário (relator Min. Benjamin Zymler) , n.º 168/2017-TCU-Plenário (relator Min. Augusto Nardes) e n.º 590/2017-TCU-Plenário (relatora Min. Ana Arraes) .
10.	Iniciemos por uma análise da legislação atinente ao tema. Reproduzem-se abaixo as normas tratadas nesta Representação, as quais podem ser examinadas em conjunto, dada sua similaridade.
		- Art. 36 da Lei n.º 12.462/2011 (Regime Diferenciado de Contratações) 
Art. 36. É vedada a participação direta ou indireta nas licitações de que trata esta Lei:
I - da pessoa física ou jurídica que elaborar o projeto básico ou executivo correspondente;
II - da pessoa jurídica que participar de consórcio responsável pela elaboração do projeto básico ou executivo correspondente;
III - da pessoa jurídica da qual o autor do projeto básico ou executivo seja administrador, sócio com mais de 5% (cinco por cento) do capital votante, controlador, gerente, responsável técnico ou subcontratado; ou
[...]
§ 3º É permitida a participação das pessoas físicas ou jurídicas de que tratam os incisos II e III do caput deste artigo em licitação ou na execução do contrato, como consultor ou técnico, nas funções de fiscalização, supervisão ou gerenciamento, exclusivamente a serviço do órgão ou entidade pública interessados.
- Art. 9.º da Lei n.º 8.666/1993 (Lei Geral de licitações e contratos) 
Art. 9o  Não poderá participar, direta ou indiretamente, da licitação ou da execução de obra ou serviço e do fornecimento de bens a eles necessários:
I - o autor do projeto, básico ou executivo, pessoa física ou jurídica;
II - empresa, isoladamente ou em consórcio, responsável pela elaboração do projeto básico ou executivo ou da qual o autor do projeto seja dirigente, gerente, acionista ou detentor de mais de 5% (cinco por cento)  do capital com direito a voto ou controlador, responsável técnico ou subcontratado;
[...]
§ 1o  É permitida a participação do autor do projeto ou da empresa a que se refere o inciso II deste artigo, na licitação de obra ou serviço, ou na execução, como consultor ou técnico, nas funções de fiscalização, supervisão ou gerenciamento, exclusivamente a serviço da Administração interessada.
11.	Os artigos acima estabelecem regra proibitiva da participação na licitação e na execução de obra ou serviço dos autores do projeto básico ou executivo, sejam pessoas físicas ou jurídicas, incluindo empresa que tenha elaborado os respectivos projetos em consórcio. Como exceção, permite-se tal participação em licitação ou na execução do contrato se o autor ou empresa projetista atuarem como consultor ou técnico, nas funções de fiscalização, supervisão ou gerenciamento, exclusivamente a serviço da Administração interessada.
12.	Em uma interpretação teleológica, observa-se que as normas acima visam resguardar o procedimento licitatório da possibilidade de existência de conflito de interesses, o que violaria o princípio constitucional da isonomia, na medida em que os dispositivos evitam que o autor do projeto possa se valer de informações prévias que possua para direcionar ou obter vantagens indevidas na licitação para a execução da obra ou serviço decorrentes do projeto. Como anotou a Unidade Técnica, o Voto condutor do Acórdão 3053/2016-TCU-Plenário (relator Min. Benjamin Zymler) tratou da finalidade pretendida pela lei, conforme o trecho abaixo.
27. Considerando o mens legis do disposto no artigo 9°, inciso I, da Lei 8.666/1993, é precipuamente evitar duas situações indesejáveis: (i) que a autora do projeto básico, por seu maior conhecimento do objeto a ser licitado, se beneficie dessa assimetria da informação e tenha algum tipo de vantagem em relação aos demais licitantes, em grave desvio frente aos princípios da isonomia e da moralidade; e (ii) que existam potenciais conflitos de interesses na execução do objeto que possam ferir os princípios constitucionais da moralidade e da impessoalidade, pois o projetista poderia definir as soluções que melhor lhe atendessem, em detrimento do interesse público do órgão contratante.
13.	Do ponto de vista literal, o art. 36 da Lei n.º 12.462/2011 e o art. 9.º da Lei 8.666/1993 estabelecem que a vedação de participação nas licitações aplica-se às pessoas físicas ou jurídicas que elaborarem o projeto básico ou executivo, sendo que tais conceitos jurídicos (projeto básico e projeto executivo) encontram-se objetivamente definidos nas correspondentes leis (art. 6.º, incisos IX e X, da Lei n.º 8.666/1993; e art. 2.º, incisos IV, V e parágrafo único, da Lei n.º 12.462/2011) . A dúvida destes autos é saber se houve aplicação irregular da legislação acima no caso concreto, como decidido no recurso administrativo, justificando a inabilitação do Consórcio Skill/Ecoplan.
14.	A primeira questão que se coloca é definir se o Plano Básico Ambiental (PBA) seria equiparável ao projeto básico e executivo previstos na Lei n.º 12.462/2011 do RDC e na Lei n.º 8.666/1993.
15.	A equiparação do PBA ao projeto básico é matéria controversa no TCU. No Acórdão 168/2017-TCU-Plenário (relator Min. Augusto Nardes) , a conclusão foi pela procedência desse argumento, tendo sido o Dnit/Sede e a Secretaria de Infraestrutura e Logística do Estado de Mato Grosso cientificados que a elaboração do plano básico ambiental (PBA) e a execução dos serviços nele previstos, por uma mesma empresa contratada em procedimentos licitatórios distintos, tal como ocorrido no âmbito do contrato analisado naqueles autos, firmado entre a Sinfra-MT e a Ecoplan Engenharia Ltda., contrariaria o disposto no art. 9.º, inciso II, da Lei n.º 8.666/1993 (item 9.5.1 do Acórdão) .
16.	O Relatório antecedente ao Acórdão 168/2017-TCU-Plenário confrontou o conceito de PBA do Manual para Atividades Ambientais Rodoviárias do Dnit com a definição contida no art. 6.º, inciso IX, da Lei n.º 8.666/1993, e concluiu que o PBA é o projeto ambiental, de modo que se lhe aplicariam as restrições impostas pelo art. 9.º da Lei n.º 8.666/1993. No Voto condutor do Acórdão, ressaltou-se que "as contratações para elaboração do Plano Básico Ambiental e para a realização dos serviços de gestão ambiental da BR-158/MT ocorreram em procedimentos distintos, ou seja, os quantitativos de serviços previstos para a execução do segundo contrato foram definidos previamente no contrato anterior, ambos conduzidos pela mesma empresa". Desse modo, o objeto do contrato em análise não estaria inserido na exceção do § 1.º do art. 9.º da Lei n.º 8.666/1993, "uma vez que a gestão ambiental contratada em licitação posterior representa o próprio objeto do projeto denominado PBA".
17.	No Acórdão 3053/2016-TCU-Plenário (relator Min. Benjamin Zymler) , que tratou de situação fática distinta, uma vez que a contratação do projeto básico ambiental e o gerenciamento do empreendimento ocorreram em uma única licitação, a matéria chegou a ser abordada pelo relator, porém em sentido diverso do Acórdão 168/2017-TCU-Plenário, conforme trecho do Voto transcrito abaixo.
37. O PBA tem a função de apresentar aos órgãos ambientais o detalhamento de todos os programas ambientais previstos no EIA/Rima. Enquanto o EIA/Rima serve de base para a licença prévia, o PBA visa a emissão da licença de instalação do empreendimento, permitindo o início de sua implantação. Sendo assim, o PBA detalha e refina o EIA/RIMA, mas não se confunde com o projeto básico exigido pela Lei de Licitações. Esse segundo atende outras áreas, além da ambiental, e serve de base para a condução de todas as obras e/ou serviços, definindo precisamente as soluções técnicas a serem adotadas e o orçamento do objeto a ser licitado, sendo assim definido pela Lei 8.666/1993:
18.	A matéria foi também tangenciada no Acórdão 590/2017-TCU-Plenário (relatora Min. Ana Arraes) . Embora tenha sido consignado naqueles autos que houve afronta ao art. 9.º da Lei n.º 8.666/1993, pelo fato de a empresa Engevix Engenharia S.A. ter sido contratada para executar parte dos programas previstos no Projeto Básico Ambiental (PBA) , o Relatório que acompanha a decisão chegou a comentar a diferenciação entre o projeto básico previsto na Lei de Licitações e o PBA, conforme o trecho abaixo.
209. Percebe-se que o projeto básico previsto na Lei de Licitações tem contornos muito mais abrangentes do que o PBA. Esse tem o objetivo precípuo de emitir as licenças ambientais, estabelecendo diretrizes finalísticas a serem atendidas para mitigação dos impactos ambientais e ao cumprimento das condicionantes impostas pelo órgão ambiental. Já aquele contém a solução escolhida, técnicas globais e detalhadas para execução da obra ou serviço, orçamento, programação, cronogramas, dentre outros, a fim de viabilizar tecnicamente e ambientalmente o objeto que será realizado. Desse modo, o projeto básico ambiental é incipiente ao projeto básico da Lei 8.666/93.
19.	No caso deste último acórdão, as justificativas dos gestores foram parcialmente acatadas devido à constatação de que 14 dos 15 programas ambientais contratados consistiam em atividade de gerenciamento e apenas um poderia se enquadrar objetivamente como serviço. Em complemento, foi dado ciência à Furnas de que a contratação da autora do projeto básico ambiental para executar parte dos programas ambientais afrontaria o art. 9.º, inciso I, da Lei n.º 8.666/1993 (item 9.9.3 do Acórdão) .
20.	A Unidade Técnica não chegou a uma conclusão quanto à associação entre o PBA e o projeto básico da lei de licitações. No entanto, defendeu que, mesmo que se conclua que o PBA não seja equiparado ao projeto básico, o importante a ser considerado na interpretação dos artigos que vedam os autores de projetos a participarem das licitações é a finalidade da norma, que visa a preservar o princípio da isonomia, basilar das licitações. Assim sendo, a manutenção da inabilitação do consórcio independeria do cotejamento do PBA com o projeto básico da lei, mas antes se vincularia ao prestígio que se deve emprestar ao princípio da isonomia.
21.	Por outro lado, os representantes trouxeram como alegação que a equiparação entre o PBA e o projeto básico e executivo das Leis n.º 8666/1993 e n.º 12.462/2011 acabaria por ofender o direito fundamental de licitar, uma vez que restrições dessa natureza só poderiam ser previstas por lei em sentido formal, de modo que não seria possível estender a definição de projeto básico para incluir o PBA.
22.	Observando-se a legislação e as decisões do Tribunal, parece-nos inapropriado que o conceito de projeto básico da lei seja equiparado ao plano básico ambiental. À primeira vista, percebe-se que o termo "projeto básico" do art. 6.º, inciso IX, da Lei n.º 8.666/1993 quis se referir ao conjunto de elementos para caracterizar uma obra, empreendimento ou serviço de engenharia, sendo esse fato comprovável pelas alíneas desse inciso, que especifica a composição de um projeto básico, nos termos que se segue.
a)  desenvolvimento da solução escolhida de forma a fornecer visão global da obra e identificar todos os seus elementos constitutivos com clareza;
b)  soluções técnicas globais e localizadas, suficientemente detalhadas, de forma a minimizar a necessidade de reformulação ou de variantes durante as fases de elaboração do projeto executivo e de realização das obras e montagem;
c)  identificação dos tipos de serviços a executar e de materiais e equipamentos a incorporar à obra, bem como suas especificações que assegurem os melhores resultados para o empreendimento, sem frustrar o caráter competitivo para a sua execução;
]d)  informações que possibilitem o estudo e a dedução de métodos construtivos, instalações provisórias e condições organizacionais para a obra, sem frustrar o caráter competitivo para a sua execução;
e)  subsídios para montagem do plano de licitação e gestão da obra, compreendendo a sua programação, a estratégia de suprimentos, as normas de fiscalização e outros dados necessários em cada caso;
f)  orçamento detalhado do custo global da obra, fundamentado em quantitativos de serviços e fornecimentos propriamente avaliados;
23.	O plano básico ambiental, por sua vez, embora possa ser constituído de programas e projetos, possui finalidade diversa, qual seja, a de detalhar as medidas mitigadoras e compensatórias a serem adotadas pelo empreendedor, sendo exigido na fase de licença de instalação, com o objetivo de minimizar os impactos ambientais identificados no EIA/RIMA. Conforme consta da Cartilha de licenciamento ambiental elaborada pelo TCU, com a colaboração do IBAMA, ao conceder a licença de instalação, o órgão gestor de meio ambiente terá, além de autorizado o empreendedor a iniciar as obras, concordado com as especificações constantes dos planos, programas e projetos ambientais, seus detalhamentos e respectivos cronogramas de implementação (ver https://www.mma.gov.br/estruturas/sqa_pnla/_arquivos/cartilha.de.licenciamento.ambiental.segunda.edicao.pdf) .
24.	A Cartilha contém a consideração abaixo, que distingue as etapas de elaboração dos projetos de um empreendimento, do ponto de vista do tratamento ambiental.
Após a obtenção da licença prévia, inicia-se então o detalhamento do projeto de construção do empreendimento, incluindo nesse as medidas de controle ambiental determinadas. Antes do início das obras, deverá ser solicitada a licença de instalação junto ao órgão ambiental, que verificará se o projeto é compatível com o meio ambiente afetado. Essa licença dá validade à estratégia proposta para o trato das questões ambientais durante a fase de construção.
25.	Verifica-se que o projeto básico da lei de licitações tem por função detalhar a construção física da obra, com especificações técnicas e definição de custos e orçamento, e deve ser elaborado após expedida a licença prévia pelo órgão ambiental competente. Inclusive, nos termos do caput do art. 6.º da Lei n.º 8.666/1993, o projeto básico deverá assegurar não apenas a viabilidade técnica, mas o adequado tratamento do impacto ambiental do empreendimento. Ademais, segundo o art. 12, inciso VII, da mesma lei, o impacto ambiental é um dos requisitos a serem considerados nos projetos básico e executivo. Ultrapassada essa etapa, para a solicitação da licença de instalação, é que o empreendedor elabora o plano ou projeto básico ambiental, para análise do órgão responsável. As condicionantes então determinadas nesta última licença deverão ser implementadas pelo empreendedor, com o objetivo de prevenir ou remediar impactos sociais e ambientais que possam ocorrer durante a fase de construção da obra.
26.	Portanto, do ponto de vista conceitual, não se equipara juridicamente o projeto básico, que possui abrangência e escopo bem mais amplos, com o PBA, que tem propósito específico e se restringe às exigências ambientais do empreendimento. Consequentemente, são distintos os objetos contratados a partir do projeto básico e do plano básico ambiental, mesmo que se refiram à mesma obra.
27.	A segunda questão deste parecer é delimitar o alcance e conteúdo do art. 36 da Lei n.º 12.462/2011 e do art. 9.º da Lei n.º 8.666/1993, que vedam a participação nas licitações da pessoa física ou jurídica que elaborar o projeto básico ou executivo, apenas permitindo que ela ocorra quando atuem como consultor ou técnico, nas funções de fiscalização, supervisão ou gerenciamento, exclusivamente a serviço da Administração interessada.
28.	Embora se compreenda que o projeto básico seja inconfundível com o PBA, tal conclusão não conduz a que se adote uma interpretação automática e literal do art. 36 da Lei n.º 12.462/2011 ou do art. 9.º da Lei n.º 8.666/1993, no sentido de que a restrição subjetiva à participação nas licitações neles prevista apenas se aplique aos projetos básicos ou executivos em sentido estrito.
29.	Parece mais consentâneo com o regime das contratações públicas que se adote uma interpretação extensiva para essas normas, de modo que seu alcance inclua outros projetos utilizados em licitações públicas, como é o caso do PBA. Essa interpretação considera o fim almejado pela regra impeditiva de participação dos autores dos projetos na execução do objeto projetado, que é a concretização da igualdade de condições entre os licitantes que contratam com a Administração, ou, como anotou a SeinfraRodoviaAviação, a preservação do princípio da isonomia.
30.	É importante também que a interpretação da norma não seja isolada de seu contexto ou das demais normas do sistema jurídico. Como dispõe o art. 3.º da Lei n.º 8.666/1993, um dos objetivos da licitação é o de garantir a observância do princípio constitucional da isonomia, enquanto o art. 37, inciso XXI, da Constituição Federal, estabelece que as obras, serviços, compras e alienações serão contratados mediante processo de licitação pública que assegure igualdade de condições a todos os concorrentes. Não haveria sentido aparente em se limitar a regra de vedação dos artigos supramencionados apenas ao projeto básico da obra, permitindo que o princípio da isonomia fosse inobservado para as demais contratações baseadas em outros documentos técnicos do gênero.
31.	Embora respeitável, observa-se que não procede o argumento das representantes de que a interpretação extensiva limitaria o direito fundamental de licitar, o que exigiria reserva de lei para ampliação das hipóteses restritivas escolhidas pelo legislador. Verifica-se que as Leis n.º 8.666/1993 e n.º 12.462/2011 não contemplam a definição de PBA, mas apenas de projeto básico, pois constituem antes normas de caráter geral aplicáveis a todas as licitações do que legislação específica. É natural, portanto, que não desçam a conceitos particulares da área de licenciamento ambiental. Isso implica que suas normas gerais têm aplicabilidade ampla. Somente se houvesse lei especial que excluísse o autor do PBA da regra de vedação analisada, poderia tal disposição específica prevalecer sobre a norma geral.
32.	Diante desses aspectos, em uma ponderação entre a proteção do caráter isonômico do procedimento licitatório e a proteção à liberdade de licitar, deve prevalecer a primeira, tendo em vista, especialmente, a existência de uma vedação explicitada em norma, cujo objetivo inconteste é a proteção do valor da igualdade.
33.	Assim, não se mostra desproporcional incluir os autores ou empresas responsáveis pela elaboração do PBA no campo de vedações do art. 36 da Lei n.º 12.462/2011 e do art. 9.º da Lei 8.666/1993, apenas autorizando sua participação em licitações de obra ou serviço, ou na execução, como consultor ou técnico, nas funções de fiscalização, supervisão ou gerenciamento, exclusivamente a serviço da Administração interessada.
34.	A terceira questão consiste em avaliar se o objeto contratado no RDC Eletrônico n.º 202/2018-00 envolve apenas atividades de gerenciamento, supervisão e fiscalização, ou se também inclui a execução de algumas ações do Plano Básico Ambiental Indígena (PBAI) , o que poderia levar à não incidência do permissivo definido no art. 36, § 3.º, da Lei n.º 12.462/2011 ou no art. 9.º, § 1.º, da Lei n.º 8.666/1993.
35.	Quanto a esse ponto, é importante destacar a justificativa que consta do termo de referência do edital do RDC Eletrônico n.º 202/2018-00 (peça 5, pp. 36-37) , transcrita abaixo.
A pavimentação da rodovia BR-158, trecho norte, entre o km 0, na divisa entre os estados de Mato Grosso e do Pará, e o km 213,5, na localidade conhecida como Luisinho, tem em sua área de influência indireta a Terra Indígena (TI) Urubu Branco, da etnia Tapirapé, situada nos municípios de Confresa, Porto Alegre do Norte e Santa Terezinha.
Devido a existência da TI, a e emissão da Licença de Instalação do empreendimento fica facultado a anuência da Fundação Nacional do Índio (FUNAI) , que solicitou e aprovou a elaboração de estudos socioambientais na TI Urubu Branco, objetivando dar subsídios técnicos relacionados ao componente indígena do EIA/RIMA.
Neste contexto, foram identificados impactos sobre os recursos naturais da TI e o aumento de veículos nas imediações da comunidade, potencializando impactos já identificados a partir da implantação da rodovia e que alteram o modo de vida tradicional do grupo Tapirapé, afetando o meio socioambiental, cultural e econômico dos indivíduos que compõem estas comunidades.
Diversos são os impactos decorrentes das obras de pavimentação identificados no EIA/Rima e nos Estudos do Componente Indígena - ECI e é nesse contexto que o Programa de Apoio à Terra Indígena Urubu Branco - PAINDIO busca realizar ações de mitigação que incitem os indígenas a preservar suas atividades culturais e desenvolver alternativas para o desenvolvimento sustentável.
O PAINDIO tem como objetivo básico minimizar impactos decorrentes da implantação e pavimentação da rodovia sobre a comunidade indígena da etnia Tapirapé, compreendendo oito subprogramas como forma de facilitar sua execução, estruturado em ações de educação ambiental, comunicação social, saúde indígena, gestão de resíduos sólidos, recuperação de áreas degradadas, apoio ao fortalecimento das organizações indígenas e da cultura além de apoio a proteção e fiscalização da TI (PAINDIO, p. 08, 2013) .
O PAINDIO a ser contratado através deste certame licitatório visa a execução parcial das atividades previstas, esclarecendo que as demais serão providenciadas e subsidiadas mediante a prática do subprograma de Gerenciamento Executivo. Inserido nesse instrumento para gerenciar as ações e atividades em sua totalidade, além de dimensionar e orçar aquelas que dependem do conhecimento da realidade socioambiental local.
36.	Conforme se extrai do edital, o Programa de Apoio a Terra Indígena Urubu Branco se divide em vários subprogramas. Na descrição dos serviços a serem contratados no RDC, um deles se refere a uma típica atividade de gerenciamento, conforme o trecho abaixo (peça 5, p. 37) .
3.1.1. PROGRAMA DE GERENCIAMENTO EXECUTIVO DO PBAI
O Programa de Gerenciamento Executivo do PBAI tem por objetivo realizar o planejamento, acompanhamento, supervisão e gerenciamento de todas as ações para implementação do PAINDIO, monitorando os subprogramas de mitigação e ações compensatórias. Incluindo a elaboração e avaliação continuada dos resultados dos programas nas comunidades indígenas beneficiadas e o diálogo junto as Comunidades Indígenas e o DNIT.
37.	Dentro desse programa de gerenciamento (item 3.1.1) , há inclusive definição de metas (Metas 02, 03 e 04) com serviços de assessoria na contratação de outras empresas para a execução de ações dos subprogramas do PAINDIO, conforme descrito abaixo (peça 5, pp. 37-38) .
META 02 - Assessoria na contratação de empresas especializadas na execução de outras ações previstas nos subprogramas do PAINDIO. As atividades desta Meta compreendem:
- Elaborar Termo de Referência para contratação das ações intrínsecas ao Plano Básico Ambiental do Componente Indígena das obras de duplicação da rodovia BR 158/MT, abrangendo todos os subprogramas.
META 03 - Assessoria, acompanhamento e supervisão das contratações necessárias e suficientes as construções e edificações previstas no PAINDIO As atividades desta Meta compreendem:
- Elaborar Termo Referência, Termo de Referência e Executivo para as obras das edificações civis e contratações com toda especificação técnica suficiente a conclusão das obras previstas em todos os subprogramas.
META 04 - Assessoria e supervisão de todos os processos de aquisição, capacitações e prestação de serviços necessárias ao cumprimento do Projeto Básico Ambiental do Componente Indígena, referente as obras de pavimentação da rodovia BR 158/MT, compreendendo:
- Elaborar Termo de Referência para realizar todas as aquisições previstas nos subprogramas do PBAI, com toda especificação técnica necessária e suficiente ao sucesso da atividade acompanhado do custo estimado.
38.	Deduz-se que, nesse específico serviço do RDC n.º 202/2018-00 denominado "Programa de Gerenciamento Executivo do PBAI", dentre outras atividades previstas de gerenciamento, está a elaboração de termo de referência para futura contratação da execução de outras ações previstas nos subprogramas do PAINDIO. Isso ocorre porque um outro conjunto parcial de ações executivas do PAINDIO foi previsto para ser contratado no próprio edital do RDC, conforme se infere dos subprogramas transcritos abaixo (peça 5, pp. 39-45) .
3.1.2. SUBPROGRAMA DE FORTALECIMENTO DAS ORGANIZAÇÕES INDÍGENAS
3.1.2.1. Objetivo Geral
3.1.2.1.1. Promover o fortalecimento das organizações indígenas do povo Tapirapé na TI Urubu Branco com vistas a potencializar o aproveitamento das oportunidades e projetos voltados a comunidade, em especial o acompanhamento da execução do próprio Programa de Apoio a Terra Indígena Urubu Branco, do qual este subprograma faz parte.
3.1.3. SUBPROGRAMA DE EDUCAÇÃO AMBIENTAL E COMUNICAÇÃO SOCIAL
3.1.3.1. Objetivo Geral
3.1.3.1.1. Contribuir para a melhoria da qualidade de vida nas aldeias da TI através de um processo de participação coletivo, da criação um canal de comunicação eficaz entre a futura gerenciadora executiva deste certame e a comunidade Tapirapé, da execução de ações educativas voltadas para o tratamento dos resíduos sólidos e a qualificação, democratização e disseminação das informações referentes aos estudos de implantação e gerenciamento da rodovia.
3.1.4. SUBPROGRAMA DE PROMOÇÃO DA SAÚDE INDÍGENA
	3.1.4.1. Objetivo Geral
3.1.4.1.1. Promover a saúde indígena por meio de ações educativas, de apoio a assistência de saúde e de controle e monitoramento, e implementar melhorias na estrutura de apoio a saúde indígena.
3.1.5. SUBPROGRAMA DE APOIO À PROTEÇÃO E FISCALIZAÇÃO À TERRA INDÍGENA URUBU BRANCO
	3.1.5.1. Objetivo Geral
3.1.5.1.1. Apoiar as ações de proteção e fiscalização da TI Urubu Branco, visando promover a conservação dos seus recursos naturais e a manutenção das tradições indígenas relacionadas ao meio ambiente.
3.1.6 SUBPROGRAMA DE FORTALECIMENTO CULTURAL E ALTERNATIVAS ECONÔMICAS SUSTENTÁVEIS NA TI URUBU-BRANCO
3.1.6.1. Objetivo Geral
3.1.6.1.1. Promover o fortalecimento cultural da comunidade indígena da TI Urubu-Branco, por meio do desenvolvimento de alternativas econômicas sustentáveis.
3.1.7. SUBPROGRAMA DE RECUPERAÇÃO DE ÁREAS DEGRADADAS NA TI URUBUBRANCO
3.1.7.1. Objetivo Geral
3.1.7.1.1. Buscar a recuperação das áreas degradadas, mediante ações que contribuam para o restabelecimento das características paisagísticas locais, possibilitando sua adequação ao uso futuro proposto pelas lideranças indígenas.
3.1.8 SUBPROGRAMA DE GESTÃO INTEGRADA DE RESÍDUOS SÓLIDOS
3.1.8.1. Objetivo Geral
3.1.8.1.1. Fornecer as diretrizes necessárias para a gestão dos resíduos sólidos gerados na TI Urubu Branco, prevenindo impactos ambientais significativos e estabelecendo procedimentos ambientalmente adequados com a realidade local.
39.	Tais constatações demonstram que o edital do RDC analisado contemplou duas espécies de objeto: um programa de atividades de gerenciamento do plano básico ambiental indígena e outro com ações de cunho executivo, atinente aos sete subprogramas definidos em seu termo de referência. O item 1.1 do edital foi claro nesse sentido, ao definir como objeto da licitação a "Contratação de empresa especializada em serviços de consultoria para o Gerenciamento Executivo e Execução Parcial do Programa de Apoio à Terra Indígena Urubu Branco - PAINDIO, referente as obras de pavimentação da BR158/MT".
40.	A opção da Superintendência Regional do DNIT foi por promover uma única licitação que englobasse atividades de gerenciamento e de execução do plano básico indígena, mesmo que parcial, ao invés de subdividir a contratação das medidas mitigatórias em dois procedimentos. Essa escolha encontra-se na esfera de discricionariedade da entidade. A despeito desse modelo, pela aplicação da lei, a empresa Ecoplan Engenharia Ltda., responsável pela confecção do PBA originário do termo de referência do RDC, não poderia ser admitida como participante da licitação, mesmo que como consorciada, já que restou evidenciado que o objeto do contratação não trata exclusivamente de atividades de gerenciamento, supervisão e fiscalização.
41.	Concorda-se também com a Unidade Técnica quando demonstra que o orçamento do edital prevê profissionais especializados para a execução de algumas das atividades do PAINDIO, não caracterizando-se como gerenciamento, como é o caso do tradutor e do educador ambiental, bem como com o quadro elaborado que compara as atividades previstas nos programas e subprogramas, objeto do RDC n.º 202/2018, e os programas e subprogramas contemplados no PBAI (peça 27, parágrafo 87) .
42.	Pela análise feita, entende-se que restou comprovada a não incidência ao procedimento licitatório sob exame da permissão contida no art. 36, § 3.º, da Lei n.º 12.462/2011 ou no art. 9.º, § 1.º, da Lei n.º 8.666/1993, haja vista que o RDC previu atividades de gerenciamento junto com ações executivas, de modo que o Consórcio Skill/Ecoplan, no qual participa a Ecoplan Engenharia Ltda., autora do PBAI, não poderia ter concorrido no certame. Tal vedação, aliás, independe de previsão editalícia, já que o dispositivo legal se impõe a todas as licitações.
43.	Enfrentadas as questões controvertidas dos autos (parágrafos 14 a 42) , entende-se que não restou caracterizada a plausibilidade jurídica para fins de concessão da tutela de urgência pleiteada pelas representantes, de modo que nossa opinião é pelo indeferimento do pedido de concessão de medida cautelar, inaudita altera pars, formulado pelas empresas Skill Engenharia Ltda. e Ecoplan Engenharia Ltda., tendo em vista a inexistência do pressuposto da fumaça do bom direito para o deferimento da tutela.
44.	Quanto ao mérito, pelas mesmas razões expostas, propõe-se considerar a representação improcedente, de modo que os atos de inabilitação do Consórcio Skill/Ecoplan e de declaração da MRS Estudos Ambientais Ltda. vencedora não padecem de vícios.
45.	Quanto ao fato de que a desclassificação das representantes elevou o preço final ofertado em quase um milhão de reais, não cabe, no caso, sobrepor o princípio da economicidade ao princípio da igualdade nas condições de participação dos licitantes. A regra de vedação dos arts. 36 da Lei n.º 12.462/2011 e 9.º da Lei n.º 8.666/1993 visa assegurar uma concorrência equânime, ao afastar o risco de conflito de interesses ou de participação de quem detém informações privilegiadas, não atingindo o núcleo essencial do princípio da vantajosidade. Além disso, a proposta ao fim vencedora ficou abaixo do orçamento estimado para a contratação, de R$ 10.436.679,82.
46.	Por fim, em único ponto de divergência com a Unidade Instrutiva, entende-se que as representantes podem ser admitidas como interessadas nos autos, uma vez que encontra-se demonstrada a possibilidade de lesão a direito subjetivo de ambas decorrente de deliberação que venha a ser adotada pelo TCU, tendo em vista que o consórcio já havia sido previamente declarado vencedor do certame, com atos de homologação e adjudicação eficazes até a inabilitação decidida no recurso.
47.	Por todo o exposto, esta representante do Ministério Público de Contas manifesta-se de acordo com o encaminhamento formulado pela SeinfraRodoviaAviação à peça 27, de conhecer a presente representação e considerá-la no mérito improcedente, com o indeferimento do pedido de concessão de medida cautelar, por ausente o requisito da plausibilidade jurídica para sua adoção. Propõe-se, por fim, deferir o pedido das representantes para serem consideradas como parte interessada, nos termos do art. 146, § 1.º, do Regimento Interno/TCU, com autorização de obtenção de vista e cópia das peças dos autos."
	É o Relatório.

8.1. Eduardo Han (11714/OAB-DF) e outros, representando Ecoplan Engenharia Ltda e Skill Engenharia Ltda.

Procuradora-Geral Cristina Machado da Costa e Silva.

REPRESENTAÇÃO COM PEDIDO DE MEDIDA CAUTELAR. CONHECIMENTO. VEDAÇÃO CONTIDA NO ART. 36 DA LEI N.º 12.462/2011 E NO ART. 9.º DA LEI N.º 8.666/1993. INABILITAÇÃO. IMPROCEDÊNCIA. INDEFERIMENTO DA CAUTELAR. CIÊNCIA AOS INTERESSADOS. ARQUIVAMENTO.

REPRESENTAÇÃO (REPR)

Secretaria de Fiscalização de Infraestrutura Rodoviária e de Aviação Civil (SeinfraRod).

A Representação em análise pode ser conhecida, visto que estão presentes os requisitos de admissibilidade previstos nos arts. 235 e 237, inciso VII, do Regimento Interno deste Tribunal c/c o art. 113, § 1º, da Lei 8.666/1993 e art. 103, § 1º, da Resolução-TCU 259/2014.
2.	Trata-se de Representação, com pedido de medida cautelar, formulada pela empresa Skill Engenharia Ltda., líder do Consórcio Skill/Ecoplan, e pela empresa Ecoplan Engenharia Ltda., em razão de supostas irregularidades ocorridas no processo licitatório RDC Eletrônico 202/201800, sob a responsabilidade do Superintendência do Departamento Nacional de Infraestrutura de Transportes no estado de Mato Grosso (SRDNIT/MT) . 
3. 	O certame destina-se à contratação de empresa especializada em serviços de consultoria para o Gerenciamento Executivo e Execução Parcial do Programa de Apoio à Terra Indígena Urubu Branco - PAINDIO, referente às obras de pavimentação da BR-158/MT. 
4.	As licitantes Skill Engenharia Ltda. e Ecoplan Engenharia Ltda., por meio do Consórcio Skill/Ecoplan, foram declaradas vencedoras, com a proposta ofertada de R$ 7.650.000,00 e com a adjudicação do objeto (peça 1, p. 2) .
5.	Posteriormente, a SRDNIT/MT proferiu o Despacho Decisório 344/2019, no sentido de acolher o recurso da empresa MRS Estudos Ambientais Ltda. e reformou a decisão anteriormente proferida, a qual havia declarado vencedor o consórcio Skill/Ecoplan, declarandoo inabilitado, sob fundamentação de que, após análise mais detida, em sede recursal, havia verificado que a empresa Ecoplan Engenharia Ltda. estaria impedida de participar, dada a vedação estabelecida nos itens 8.2 e 8.3 do edital, bem como no art. 36 da Lei 12.462/2011.
6.	Por essa razão, as representantes, Skill Engenharia e Ecoplan Engenharia Ltda, requerem que seja deferida medida cautelar para determinar à Superintendência do DNIT no Estado de Mato Grosso que suspenda os efeitos da inabilitação do Consórcio Skill/Ecoplan, dando prosseguimento ao certame, e permitindo que possa ser assinado e executado o contrato com as representantes, até decisão definitiva de mérito;
7.	A Secretaria de Fiscalização de Infraestrutura Rodoviária e de Aviação Civil propõe conhecer da Representação e considerá-la improcedente, indeferindo o pedido de cautelar.
8.	Por meio do Despacho à peça 30, de 17/9/2020, solicitei a manifestação Ministério Público junto ao TCU, com fulcro no inciso III do art. 62 do RI/TCU
9.	O Ministério Público junto ao Tribunal, representado pela Procuradora-Geral Cristina Machado da Costa e Silva, manifestou-se de acordo com a proposta oferecida pela Secretaria de Fiscalização de Infraestrutura Rodoviária e de Aviação Civil, conforme o parecer à peça 32.
10.	Consoante demonstrado nas análises constantes do Relatório precedente, o edital do RDC em análise contemplou duas espécies de objeto: 
a) programa de atividades de gerenciamento do plano básico ambiental indígena;
b) ações de cunho executivo, atinente aos sete subprogramas definidos em seu termo de referência. 
11.	O item 1.1 do edital foi claro nesse sentido, ao definir como objeto da licitação a "Contratação de empresa especializada em serviços de consultoria para o Gerenciamento Executivo e Execução Parcial do Programa de Apoio à Terra Indígena Urubu Branco - PAINDIO, referente as obras de pavimentação da BR158/MT".
12.	A Superintendência Regional do DNIT optou, na esfera de discricionariedade da entidade, por promover uma única licitação que englobasse atividades de gerenciamento e de execução do plano básico indígena, mesmo que parcial, ao invés de subdividir a contratação das medidas mitigatórias em dois procedimentos. 
13.	O art. 36 da Lei n.º 12.462/2011, que instituiu o RDC, e o art. 9.º da Lei n.º 8.666/1993 vedam a participação nas licitações da pessoa física ou jurídica que elaborar o projeto básico ou executivo, apenas permitindo que ela ocorra quando atuem como consultor ou técnico, nas funções de fiscalização, supervisão ou gerenciamento, exclusivamente a serviço da Administração interessada.
"Lei n.º 12.462/2011, de 4 de agosto de 2011
 (...) 
Art. 36. É vedada a participação direta ou indireta nas licitações de que trata esta Lei:
I - da pessoa física ou jurídica que elaborar o projeto básico ou executivo correspondente;
II - da pessoa jurídica que participar de consórcio responsável pela elaboração do projeto básico ou executivo correspondente;
III - da pessoa jurídica da qual o autor do projeto básico ou executivo seja administrador, sócio com mais de 5% (cinco por cento) do capital votante, controlador, gerente, responsável técnico ou subcontratado; ou
IV - do servidor, empregado ou ocupante de cargo em comissão do órgão ou entidade contratante ou responsável pela licitação.
§ 1º Não se aplica o disposto nos incisos I, II e III do caput deste artigo no caso das contratações integradas.
§ 2º O disposto no caput deste artigo não impede, nas licitações para a contratação de obras ou serviços, a previsão de que a elaboração de projeto executivo constitua encargo do contratado, consoante preço previamente fixado pela administração pública.
§ 3º É permitida a participação das pessoas físicas ou jurídicas de que tratam os incisos II e III do caput deste artigo em licitação ou na execução do contrato, como consultor ou técnico, nas funções de fiscalização, supervisão ou gerenciamento, exclusivamente a serviço do órgão ou entidade pública interessados.
§ 4º Para fins do disposto neste artigo, considera-se participação indireta a existência de qualquer vínculo de natureza técnica, comercial, econômica, financeira ou trabalhista entre o autor do projeto, pessoa física ou jurídica, e o licitante ou responsável pelos serviços, fornecimentos e obras, incluindo-se os fornecimentos de bens e serviços a estes necessários.
§ 5º O disposto no § 4º deste artigo aplica-se aos membros da comissão de licitação."
"Lei 8.666, de 21 de junho de 1993
 (...) 
Art. 9o  Não poderá participar, direta ou indiretamente, da licitação ou da execução de obra ou serviço e do fornecimento de bens a eles necessários:
I - o autor do projeto, básico ou executivo, pessoa física ou jurídica;
II - empresa, isoladamente ou em consórcio, responsável pela elaboração do projeto básico ou executivo ou da qual o autor do projeto seja dirigente, gerente, acionista ou detentor de mais de 5% (cinco por cento)  do capital com direito a voto ou controlador, responsável técnico ou subcontratado;
III - servidor ou dirigente de órgão ou entidade contratante ou responsável pela licitação.
§ 1o  É permitida a participação do autor do projeto ou da empresa a que se refere o inciso II deste artigo, na licitação de obra ou serviço, ou na execução, como consultor ou técnico, nas funções de fiscalização, supervisão ou gerenciamento, exclusivamente a serviço da Administração interessada.
§ 2o  O disposto neste artigo não impede a licitação ou contratação de obra ou serviço que inclua a elaboração de projeto executivo como encargo do contratado ou pelo preço previamente fixado pela Administração.
§ 3o  Considera-se participação indireta, para fins do disposto neste artigo, a existência de qualquer vínculo de natureza técnica, comercial, econômica, financeira ou trabalhista entre o autor do projeto, pessoa física ou jurídica, e o licitante ou responsável pelos serviços, fornecimentos e obras, incluindo-se os fornecimentos de bens e serviços a estes necessários.
§ 4o  O disposto no parágrafo anterior aplica-se aos membros da comissão de licitação."
14.	Assim, em razão do modelo adotado para a licitação em análise, com base na aplicação da lei, a empresa Ecoplan Engenharia Ltda., responsável pela confecção do plano básico ambiental (PBA) originário do termo de referência do RDC, não poderia ser admitida como participante da licitação, mesmo que como consorciada, já que o objeto do contratação não trata exclusivamente de atividades de gerenciamento, supervisão e fiscalização.
15.	Outrossim, não procede o argumento da representante de que a interpretação extensiva limitaria o direito fundamental de licitar, o que exigiria reserva de lei para ampliação das hipóteses restritivas escolhidas pelo legislador. Nesse ponto, cito a elucidativa análise do MP/TCU, constante do Parecer à peça 32, verbis:
"Verifica-se que as Leis n.º 8.666/1993 e n.º 12.462/2011 não contemplam a definição de PBA, mas apenas de projeto básico, pois constituem antes normas de caráter geral aplicáveis a todas as licitações do que legislação específica. É natural, portanto, que não desçam a conceitos particulares da área de licenciamento ambiental. Isso implica que suas normas gerais têm aplicabilidade ampla. Somente se houvesse lei especial que excluísse o autor do PBA da regra de vedação analisada, poderia tal disposição específica prevalecer sobre a norma geral.
32.	Diante desses aspectos, em uma ponderação entre a proteção do caráter isonômico do procedimento licitatório e a proteção à liberdade de licitar, deve prevalecer a primeira, tendo em vista, especialmente, a existência de uma vedação explicitada em norma, cujo objetivo inconteste é a proteção do valor da igualdade.
33.	Assim, não se mostra desproporcional incluir os autores ou empresas responsáveis pela elaboração do PBA no campo de vedações do art. 36 da Lei n.º 12.462/2011 e do art. 9.º da Lei 8.666/1993, apenas autorizando sua participação em licitações de obra ou serviço, ou na execução, como consultor ou técnico, nas funções de fiscalização, supervisão ou gerenciamento, exclusivamente a serviço da Administração interessada."
16.	Ademais, restou comprovada a não incidência ao procedimento licitatório sob exame da permissão contida no art. 36, § 3.º, da Lei n.º 12.462/2011 ou no art. 9.º, § 1.º, da Lei n.º 8.666/1993, considerando que o RDC previu atividades de gerenciamento junto com ações executivas, de modo que o Consórcio Skill/Ecoplan, no qual participa a Ecoplan Engenharia Ltda., autora do plano básico ambiental indígena (PBAI) , não poderia ter concorrido no certame. Referida vedação não depende de previsão editalícia, já que as disposições legais se impõem a todas as licitações.
17.	Concordo, também, com as análises uníssonas procedidas nos autos, no sentido de que não restou caracterizada a plausibilidade jurídica para fins de concessão da tutela de urgência pleiteada pela representante. Assim, o pedido de concessão de medida cautelar, inaudita altera pars, formulado pelas empresas Skill Engenharia Ltda. e Ecoplan Engenharia Ltda deve ser indeferido, tendo em vista a inexistência do pressuposto da fumaça do bom direito para o deferimento da tutela.
18.	Acompanho, ainda, o entendimento do MP/TCU  no sentido de que as representantes podem ser admitidas como interessadas nos autos, uma vez que encontra-se demonstrada a possibilidade de lesão a direito subjetivo de ambas decorrente de deliberação que venha a ser adotada pelo TCU, tendo em vista que o consórcio já havia sido previamente declarado vencedor do certame, com atos de homologação e adjudicação eficazes até a inabilitação decidida no recurso.
19.	Quanto à alegação de que a desclassificação das representantes elevou o preço final ofertado em quase um milhão de reais, entendo que no caso concreto, o princípio da igualdade nas condições de participação dos licitantes deve prevalecer sobre o princípio da economicidade. A regra de vedação dos arts. 36 da Lei n.º 12.462/2011 e 9.º da Lei n.º 8.666/1993 visa assegurar que a concorrência seja equânime, ao afastar o risco de conflito de interesses ou de participação de quem detém informações privilegiadas, não atingindo o núcleo essencial do princípio da vantajosidade. Além disso, a proposta ao fim vencedora ficou abaixo do orçamento estimado para a contratação, de R$ 10.436.679,82
20.	Por fim, registro que foram analisadas as petições juntadas aos autos pelas representantes às peças 33 a 38, que repisam os argumentos anteriormente apresentados e analisados pela unidade técnica e pelo MP/TCU.
21.	Ante o exposto, voto por que o Tribunal adote a minuta de acórdão que ora submeto à apreciação deste Colegiado.
TCU, Sala das Sessões Ministro Luciano Brandão Alves de Souza, em 25 de novembro de 2020.
RAIMUNDO CARREIRO 
Relator